ACORDAO-COMPLETO-2513235

ACÓRDÃO 2377/2022 ATA 15/2022 - SEGUNDA CÂMARA

VISTO, relatado e discutido este recurso de reconsideração interposto pelo Sr. Rômulo Aécio Sousa, ex-prefeito do município de Campo Largo do Piauí/PI, nas gestões 2013-2016 e 2017-2020, contra o Acórdão 3692/2021-TCU-Segunda Câmara, de natureza condenatória;
ACORDAM os Ministros do Tribunal de Contas da União, reunidos em Sessão da 2ª Câmara, ante as razões expostas pelo Relator e com fundamento nos arts. 32, inciso I, e 33 da Lei 8.443/1992, e art. 285 do Regimento Interno do TCU (RITCU) , em:
9.1. conhecer do presente recurso de reconsideração e, no mérito, dar-lhe provimento, de modo a:
9.1.1. tornar insubsistente o subitem 9.3 do Acórdão 3692/2021-TCU-Segunda Câmara;
9.1.2. excluir o Sr. Rômulo Aécio Sousa desta TCE;
9.1.3. em decorrência, dar a seguinte redação ao subitem 9.1 do Acórdão 3692/2021-TCU-Segunda Câmara:
9.1. declarar a revelia de Domingos Rodrigues de Oliveira, nos termos do art. 12, § 3º, da Lei nº 8.443, de 1992;
9.2. tornar insubsistentes, de ofício, as multas imputadas aos responsáveis Domingos Rodrigues de Oliveira e José Charles Fortes Castro pelo subitem 9.5 do Acórdão 3692/2021-TCU-Segunda Câmara, devido à prescrição da pretensão punitiva;
9.3. manter inalterados os demais termos do acórdão recorrido;
9.4. dar ciência deste acordão ao recorrente, aos responsáveis, à prefeitura municipal de Campo Largo do Piauí/PI, à Caixa Econômica Federal e à Procuradoria da República no Estado do Piauí, informando-lhes que o Relatório e Voto que o fundamentam podem ser acessados no sítio eletrônico www.tcu.gov.br/acordaos.

Recurso de reconsideração  interposto contra o Acórdão 3.692/2021-TCU-2ª Câmara, de natureza condenatória.

Segunda Câmara

Caixa Econômica Federal; Município de Campo Largo do Piauí - PI.

3. Interessados/Responsáveis/Recorrentes:
3.1. Interessados: Caixa Econômica Federal (00.360.305/0001-04); Município de Campo Largo do Piauí - PI (01.612.754/0001-65).
3.2. Responsáveis: Domingos Rodrigues de Oliveira (XXX.720.563-XX); José Charles Fortes Castro (XXX.678.353-XX); Rômulo Aécio Sousa (XXX.549.283-XX).
3.3. Recorrente: Rômulo Aécio Sousa (XXX.549.283-XX).

13.1. Ministros presentes: Bruno Dantas (Presidente), Augusto Nardes (Relator), Aroldo Cedraz e Antonio Anastasia.
13.2. Ministro-Substituto presente: André Luís de Carvalho.

AUGUSTO NARDES

Ministro-Substituto André Luís de Carvalho.

Adoto como parte do relatório, com os ajustes de forma considerados cabíveis, a instrução do auditor da Secretaria de Recursos - Serur (peça 125) , cuja proposta de encaminhamento foi acolhida pelo dirigente daquela unidade técnica (peça 126) :
"INTRODUÇÃO
1.	Trata-se de recurso de reconsideração interposto pelo Sr. Rômulo Aécio Sousa (peças 108 e 109) contra o Acórdão 3692/2021-TCU-Segunda Câmara (peça 88) .
1.1.	A deliberação recorrida apresenta o seguinte teor:
VISTOS, relatados e discutidos estes autos de tomada de contas especial instaurada pela Caixa Econômica Federal em desfavor de Domingos Rodrigues de Oliveira e José Charles Fortes Castro, como então prefeitos de Campo Largo do Piauí - PI (gestões: 2001/2004 e 2005/2012, respectivamente) , diante da impugnação dos dispêndios inerentes ao Contrato de Repasse 0124453-89/2001/MDA/Caixa (Siafi 437104) destinado à transferência de recursos federais para a execução, dentro do Programa Nacional da Agricultura Familiar (Pronaf) , das ações voltadas em prol da implantação de infraestrutura e serviços de apoio à agricultura familiar a partir da aquisição de máquinas, acessórios e implementos agrícolas, além da introdução de tecnologia em piscicultura, escoamento da produção e capacitação com a assistência técnica de agricultores familiares, sob o valor de R$ 150.000,00, tendo a vigência do ajuste sido estipulada para o período de 14/11/2001 a 30/8/2008 e prorrogada até 11/9/2016;
ACORDAM os Ministros do Tribunal de Contas da União, reunidos em Sessão da 2ª Câmara, ante as razões expostas pelo Relator, em:
9.1. declarar a revelia de Domingos Rodrigues de Oliveira e Rômulo Aécio Sousa, nos termos do art. 12, § 3º, da Lei nº 8.443, de 1992;
	9.2. rejeitar a correspondente defesa oferecida por José Charles Fortes Castro;
9.3. julgar irregulares as contas de Rômulo Aécio Sousa, nos termos dos arts. 1º, I, 16, III, 'b', 19, parágrafo único, e 23, III, da Lei n.º 8.443, de 1992, e, assim, aplicar a multa prevista no art. 58, II, da Lei n.º 8.443, de 1992, sob o valor de R$ 5.000 (cinco mil reais) , fixando-lhe o prazo de 15 (quinze) dias, contados da notificação, para que comprove, perante o Tribunal, nos termos do art. 214, III, 'a', do RITCU, o recolhimento da dívida em favor do Tesouro Nacional, na forma da legislação em vigor;
9.4. julgar irregulares as contas de Domingos Rodrigues de Oliveira e José Charles Fortes Castro, nos termos dos arts. 16, III, alíneas 'a', 'b' e 'c', e 19, caput, da Lei nº 8.443, de 1992, para condená-los ao pagamento do correspondente débito, com a atualização monetária e os juros de mora calculados desde as datas informadas até o efetivo recolhimento, fixando-lhes o prazo de 15 (quinze) dias, contados da notificação, para que comprove perante o Tribunal, nos termos do art. 214, III, 'a', do RITCU, o recolhimento da referida dívida em favor do Tesouro Nacional, na forma da legislação em vigor, sob as seguintes condições:
9.4.1. responsabilidade solidária entre Domingos Rodrigues de Oliveira e José Charles Fortes Castro pelo seguinte valor:
	Data da Ocorrência
	Valor Original (em R$) 

	25/8/2003
	12.734,19

	24/9/2004
	6.060,01

9.4.2. responsabilidade individual de Domingos Rodrigues de Oliveira pelo seguinte valor:
	Data da Ocorrência
	Valor Original (em R$) 

	14/4/2003
	12.613,04

	25/8/2003
	1.765,81

9.5. aplicar a multa prevista no art. 57 da Lei n.º 8.443, de 1992, em desfavor de Domingos Rodrigues de Oliveira e José Charles Fortes Castro, individualmente, sob os respectivos valores de R$ 10.000,00 (dez mil reais) e R$ 5.000,00 (cinco mil reais) , fixando-lhes o prazo de 15 (quinze) dias, contados da notificação, para que comprovem, perante o Tribunal, nos termos do art. 214, III, 'a', do RITCU, o recolhimento da dívida em favor do Tesouro Nacional, na forma da legislação em vigor;
9.6. autorizar, caso requerido, nos termos do art. 26 da Lei nº 8.443, de 1992, e do art. 217 do RITCU, o parcelamento das dívidas fixadas por este Acórdão em até 36 (trinta e seis) parcelas mensais e sucessivas, com a devida atualização monetária e os correspondentes acréscimos legais, esclarecendo aos responsáveis que a falta de pagamento de qualquer parcela importará no vencimento antecipado do saldo devedor, nos termos do art. 217, § 2º, do RITCU, sem prejuízo das demais medidas legais;
9.7. autorizar, desde logo, a cobrança judicial das dívidas fixadas por este Acórdão, nos termos do art. 28, inciso II, da Lei nº 8.443, de 1992, diante do não atendimento às notificações; e
9.8. enviar a cópia do presente Acórdão, com o Relatório e o Voto, à Procuradoria da República no Estado do Piauí, nos termos do art. 16, § 3º, da Lei nº 8.443, de 1992, para o ajuizamento das ações civis e penais cabíveis.
 (destacamos e sublinhamos) 
HISTÓRICO
2.	Trata-se de tomada de contas especial instaurada pela Caixa Econômica Federal em desfavor de Domingos Rodrigues de Oliveira e José Charles Fortes Castro, como então prefeitos de Campo Largo do Piauí - PI (gestões: 2001/2004 e 2005/2012, respectivamente) , diante da impugnação dos dispêndios inerentes ao Contrato de Repasse 0124453-89/2001/MDA/Caixa (Siafi 437104) destinado à transferência de recursos federais para a execução, dentro do Programa Nacional da Agricultura Familiar (Pronaf) , das ações voltadas em prol da implantação de infraestrutura e serviços de apoio à agricultura familiar a partir da aquisição de máquinas, acessórios e implementos agrícolas, além da introdução de tecnologia em piscicultura, escoamento da produção e capacitação com a assistência técnica de agricultores familiares, sob o valor de R$ 150.000,00, tendo a vigência do ajuste sido estipulada para o período de 14/11/2001 a 30/8/2008 e prorrogada até 11/9/2016.
2.1.	No âmbito do TCU, após a realização de diligências junto à Caixa e a obtenção da confirmação de a execução do ajuste estar paralisada sob o patamar de 86,79%, além de não terem sido apresentadas as prestações de contas parciais para o 3º e 4º desbloqueios de recursos e a prestação de contas final do ajuste, a Secex-TCE promoveu a citação solidária de Domingos Rodrigues de Oliveira e José Charles Fortes Castro, como prefeitos em 2001/2004 e 2005/2012, e a audiência de Rômulo Aécio Sousa, como prefeito em 2013/2016 e 2017/2020.
2.2.	Regularmente notificados, o aludido responsável (José Charles Fortes Castro) apresentou a sua defesa, mas, a despeito da regular citação, os demais responsáveis (Domingos Rodrigues de Oliveira e Rômulo Aécio Sousa) não apresentaram as suas defesas, passando à condição de revéis perante o TCU, nos termos do art. 12, § 3º, da Lei nº 8.443, de 1992.
2.3.	De todo modo, na sua defesa, José Charles Fortes Castro apresentou, em síntese, as seguintes alegações: (a) o dever de prestar contas caberia ao gestor-antecessor, tendo ele assinado o ajuste; (b) teria adotado as medidas para a proteção do erário em face, por exemplo, do ajuizamento da ação civil de improbidade administrativa em desfavor do seu antecessor; (c) sofreu dificuldades para encontrar a documentação da prestação de contas, tendo ela sido destruída; e (d) não caberia a responsabilização pela ausência da prestação de contas ou pelas eventuais irregularidades, pois não teria gerido os recursos federais.
2.4.	Por sua vez, após a análise final do feito (peça 83) , a unidade técnica assinalou, em suma, os seguintes aspectos:
	(i) não subsistiria a evidência sobre a alegação de suposta destruição dos arquivos pela gestor-antecessor; e
	(ii) a eventual adoção da aludida medida judicial tendente a liberar o município da inadimplência não teria o condão de afastar a aplicação do art. 93 da Lei nº 8.443, de 1992.
2.5.	Por esse prisma, a unidade técnica propôs a irregularidade das contas dos responsáveis pelo dano ao erário (Domingos Rodrigues de Oliveira e José Charles Fortes Castro) para condená-los ao pagamento do correspondente débito, além de lhes aplicar a multa legal, sem prejuízo da irregularidade das contas de Rômulo Aécio Sousa para lhe aplicar a multa prevista no art. 58, II, da Lei n.º 8.443, de 1992, diante da grave ofensa à norma legal orçamentário-financeira; tendo o MPTCU divergido apenas sobre o valor do débito imputável.
2.6.	O Relator, Exmo. Sr. Ministro-Substituto André Luís de Carvalho, acolheu a manifestação da unidade técnica com o ajuste proposto pelo MPTCU e a c. 2ª Câmara prolatou o Acórdão 3692/2021-TCU-Segunda Câmara, julgando as contas irregulares dos responsáveis com imputação de débito e multa com base no art. 57 da Lei n.º 8.443/1992 aos Srs. Domingos Rodrigues de Oliveira e José Charles Fortes Castro. O Sr. Rômulo Aécio Sousa, embora não tenha sido condenado em débito, foi multado com base no art. 58, inciso II, da Lei n.º 8.443/1992. 
2.7.	Inconformado, o Sr. Rômulo Aécio Sousa interpôs o presente Recurso de Reconsideração, que se fundamenta nas alegações que, adiante, passar-se-á a relatar.
EXAME DE ADMISSIBILIDADE
3.	Reitera-se o exame preliminar de admissibilidade (peça 111) , ratificado à peça 115 pelo Excelentíssimo Senhor Ministro João Augusto Ribeiro Nardes, que entendeu pelo conhecimento do recurso, uma vez que preenchidos os requisitos do art. 32, inciso I, e 33 da Lei 8.443/1992, suspendendo-se os efeitos dos itens 9.3 e 9.7 do Acórdão 3692/2021-TCU-Segunda Câmara.
EXAME DE MÉRITO
Delimitação
4.	Constitui objeto do presente recurso analisar se:
	a)	houve prescrição do débito e da multa; e
	b) é ilegítima a inclusão do Sr. Rômulo Aécio Sousa como responsável pela má aplicação dos recursos provenientes do Contrato de Repasse 0124453-89/2001/MDA/Caixa (Siafi 437104) .
5.	Da prescrição do débito e da multa
5.1.	Embora o recorrente não tenha alegado a prescrição do débito e da multa, por se tratar de matéria de ordem pública o exame da questão se impõe, ante a recente da decisão do Supremo Tribunal Federal - STF que julgou o Tema 899 com repercussão geral.
Análise:
5.2.	No exame da prescrição, a Serur tem adotado os entendimentos detalhados na peça 124, que contém estudo e pronunciamentos anteriores da secretaria sobre o tema. Nessas manifestações estão desenvolvidas as seguintes premissas, que serão utilizadas no presente exame: 
	a) ao julgar o RE 636.886, o STF conferiu nova interpretação ao art. 37, § 5º, da Constituição Federal, fixando a tese de que 'é prescritível a pretensão de ressarcimento ao erário fundada em decisão de Tribunal de Contas';
	b) as pretensões punitiva e de ressarcimento devem observar o mesmo regime na atividade de controle externo, dado o objetivo comum da prescrição, de fixar prazo para o Tribunal de Contas agir, para caracterizar o ilícito, identificar seu autor, dimensionar as consequências da conduta e impor as consequências legais, independentemente de tais consequências terem natureza punitiva ou ressarcitória;
	c) até que sobrevenha norma específica, entende-se que a prescrição das pretensões punitiva e de ressarcimento, no processo de controle externo, deve observar o regime da Lei 9.873/1999, na linha dos recentes pronunciamentos do STF a respeito. Assim, sem prejuízo de se realizar o exame da prescrição também segundo o prazo decenal previsto no Código Civil, o critério adotado, na formulação da proposta de encaminhamento, será o da Lei 9.873/1999.  
Análise da prescrição segundo os critérios do Acórdão 1441/2016-TCU-Plenário
5.3.	Primeiramente, cabe antecipar que o débito apurado, bem como a sanção aplicada, prescreveram, em relação ao recorrente, segundo os critérios estabelecidos pelo Acórdão 1441/2016-TCU-Plenário.	
5.4.	Com efeito, a referida decisão estabeleceu o seguinte entendimento: (i) a pretensão punitiva do TCU subordina-se ao prazo geral de prescrição indicado no art. 205 do Código Civil (10 anos) e é contada a partir da data de ocorrência da irregularidade sancionada; (ii) o ato que ordenar a citação, a audiência ou oitiva da parte interrompe a prescrição; (iii) haverá suspensão da prescrição toda vez que o responsável apresentar elementos adicionais de defesa; (iv) a prescrição será aferida independentemente de alegação da parte; e (v) o entendimento do mencionado acórdão será aplicado de imediato aos processos novos e aos pendentes de decisão.
5.5.	Nesse sentido, o prazo prescricional começou a correr em 13/1/2009, data de instauração da TCE em desfavor do ex-prefeito Domingos Rodrigues de Oliveira e José Charles Fortes Castro, conforme relatório de tomada de contas especial (págs. 180 a 184 da peça 1) . Entende-se ser equivocada a data mencionada no voto condutor da deliberação recorrida (peça 89) , ou seja, a data fatal para a prestação de contas final do aludido ajuste, em 10/11/2016 (peça 44) , pois tal data somente surgiu em decorrência do caminho percorrido por estes autos, conforme histórico que consta da instrução de peça 65. Ademais, as prorrogações da vigência do contrato se deram pelo seguinte juízo da Caixa Econômica Federal (peça 55) :
1.3 As prorrogações de vigência então processadas o foram em razão de entendimento, à época, de que era necessária manter a vigência ativa enquanto durasse o deslinde do processo de Tomada de Contas Especial - TCE, entendimento modificado após posicionamento do TCU acerca da não necessidade de tal manutenção.   
5.6.	Considerando que a audiência do Sr. Rômulo Aécio Sousa foi determinada em 8 de novembro de 2019 (peças 65-67) , em prazo superior a dez anos, houve a prescrição pelos critérios do Acórdão 1441/2016-TCU-Plenário.
Análise da prescrição pelo regime da Lei 9.873/1999
5.7.	Conforme será demonstrado a seguir, não ocorreu a prescrição do débito, nem do poder sancionatório, com base nos critérios da Lei 9.873/1999, uma vez que todas as interrupções do prazo prescricional se deram em prazo inferior a cinco anos (art. 1º) . 
5.8.	Primeiramente, a prescrição do débito começou a correr em 13/1/2009, data de instauração da TCE (págs. 180 a 184 da peça 1) , visto se tratar de contrato de repasse, onde não havia uma data estipulada para a prestação contas. 
5.9.	Em 7/8/2012, o Despacho da DPPCE/DP/SFC/CGU-PR n° 225293/2012 da Controladoria-Geral da União analisou o processo de TCE instaurado pela CEF e entendeu necessário restituir a TCE para CEF para adoção das providências nele elencados (págs. 208-211 da peça 1) , o que acarretou a interrupção do prazo prescricional com base no art. 2º, II, da Lei 9.873/1999. 
5.10.	Em 03/9/2012, o Relatório do Tomador de Contas Especial (Aditivo Retificador) da CEF, após adoção das providências requeridas pela CGU no despacho já mencionado, apontou o dano ao erário e foi encaminhado à AUDIT/AUDRE (págs. 228-236) , o que acarretou a interrupção do prazo prescricional com base no art. 2º, II, da Lei 9.873/1999.  
5.11.	Em 23/11/2012, o Relatório de Auditoria nº 22593/2012 da Controladoria-Geral da União confirmou a existência do dano (págs. 248-251 da peça 1) , o que acarretou a interrupção do prazo prescricional com base no art. 2º, II, da Lei 9.873/1999.
5.12.	Em 4/2/2014, foi proferido o Acórdão 228/2014-TCU-Segunda Câmara, determinando o arquivamento da TCE, nos termos do art. 93 da Lei nº 8.443/1992, sem cancelamento do débito, a cujo pagamento continuaram obrigados os devedores, para que lhes fosse dada a devida quitação (peça 7) , o que acarretou a interrupção do prazo prescricional com base no art. 2º, II, da Lei 9.873/1999.
5.13.	Em 9/7/2014, foi proferido o Acórdão 3325/2014-TCU-Segunda Câmara, que apreciou embargos de declaração opostos pelo ex-prefeito José Charles Fortes Castro em face dos termos do Acórdão 228/2014-TCU-Segunda Câmara, determinando à Caixa Econômica Federal que, no prazo de 90 (noventa) dias, contados do término da vigência do Contrato de Repasse nº 0124453-89/2001/MDA/Caixa, encaminhasse ao Tribunal manifestação conclusiva sobre a prestação de contas correspondente, notadamente quanto à subsistência, ou não, de débitos imputáveis aos agentes responsáveis, quantificando-os, no caso da subsistência (peça 25) , o que acarretou a interrupção do prazo prescricional com base no art. 2º, II, da Lei 9.873/1999.
5.14.	Em 14/10/2014, foi proferido o Acórdão 5750/2014-TCU-Segunda Câmara, que deliberou acerca de documentação nominada 'Recurso de Reconsideração' apresentada pelo ex-prefeito José Charles Fortes Castro, determinando o desarquivamento dos presentes autos; receber a documentação apresentada à peça nº 34 como novos elementos de defesa; sobrestar a presente TCE até que a Caixa Econômica Federal se manifeste conclusivamente acerca da prestação de contas do instrumento, sem prejuízo determinação à Secex/PI no sentido de que 'após recebida a manifestação conclusiva da Caixa Econômica Federal acerca da prestação de contas do Contrato de Repasse nº 0124453-89/2001/MDA/Caixa, efetue o respectivo exame, juntamente com a documentação à peça nº 34, e apresente nova manifestação de mérito nestes autos' (peça 41) , o que acarretou a interrupção do prazo prescricional com base no art. 2º, II, da Lei 9.873/1999.
5.15.	Em 26/1/2018, foi expedido o Ofício 0112/2018-TCU/SECEX-PI à CEF, requerendo o encaminhamento de manifestação conclusiva sobre a prestação de contas correspondente ao Contrato de Repasse nº 0124453-89/2001/MDA/Caixa, notadamente quanto à subsistência, ou não, de débitos imputáveis aos agentes responsáveis, quantificando-os, no caso da subsistência (peça 45) , o que acarretou a interrupção do prazo prescricional com base no art. 2º, II, da Lei 9.873/1999.
5.16.	Em 1º/3/2018, foi expedido o Ofício n°. 208/2018/GEGOP, reiterado por meio do Ofício 063/2019/SR PIAUÍ, de 11/2/2019, por meio do qual a CEF responde o Ofício 0112/2018-TCU/SECEX-PI, na qual informa que o objeto do contrato de repasse paralisou com execução de 86,79%, tendo o último desbloqueio ocorrido em 24/9/2004 e que 'restaram pendentes a apresentação das contas parciais atinentes ao 3º e 4º saques de recursos e a prestação de contas final' (peça 49) , o que acarretou a interrupção do prazo prescricional com base no art. 2º, II, da Lei 9.873/1999.
5.17.	Em 27/6/2019, foi expedido o Ofício 4757/2019-TCU/Secex-TCE, por meio do qual foi informado à CEF de que as manifestações por ela enviadas ao Tribunal não atendiam à determinação constante do item 1.8 do Acórdão 228/2014-TCU-Segunda Câmara, alterada pelo Acórdão 3325/2014-TCU-Segunda Câmara, razão pela qual foi solicitado o seguinte: a) manifestação conclusiva sobre a prestação de contas correspondente ao Contrato de Repasse 0124453-89/2001/MDA/Caixa, notadamente quanto à subsistência, ou não, de débitos imputáveis aos agentes responsáveis, quantificando-os, no caso da subsistência, considerando-se a ocorrência de diversas prorrogações dos prazos de vigência e prestação de contas da avença (esta última até 10/11/2016, peça 44) , fato que pode eventualmente ter resultado na própria conclusão do objeto pactuado ou mesmo na apresentação da prestação de contas final até então pendentes; e b) tendo em vista que o Ofício dessa procedência 063/2019/SR PIAUÍ, de 11/2/2019, apontou a pendência na prestação de contas final do Contrato de Repasse 0124453-89/2001/MDA/Caixa, informe se já houve a prestação de contas final do ajuste, informando, em caso positivo, se ela foi aprovada e encaminhando, em caso negativo, cópia dos documentos (notas fiscais, recibos, extrato da conta específica, cópias de cheques ou ordens de pagamentos etc.) eventualmente existentes em seu poder' (peça 53) , o que acarretou a interrupção do prazo prescricional com base no art. 2º, II, da Lei 9.873/1999.
5.18.	Em 8/8/2019, foi expedido Ofício nº . 0502/2019/GEOTR, por meio do qual a CEF responde ao Ofício 4757/2019-TCU/Secex-TCE, salientando, sem prejuízo de envio de documentos, que não houve qualquer evolução quanto ao cumprimento do objeto, embora tenha sido realizada nova vistoria, não foi conferido funcionalidade ao percentual do objeto executado e que restaram pendentes a apresentação das prestações de contas parciais atinentes ao 3º e 4º saques de recursos e a prestação de contas final, inconformidades que deram causa à TCE (peça 55) , o que acarretou a interrupção do prazo prescricional com base no art. 2º, II, da Lei 9.873/1999.
5.19.	Em 8/11/2019, foi ordenada a citação dos ex-prefeitos Domingos Rodrigues de Oliveira e José Charles Fortes Castro para apresentarem alegações defesa ou recolher a importância devida e a audiência do ex-prefeito Rômulo Aécio Sousa para apresentar razões de justificativa (peça 67) , o que acarretou a interrupção do prazo prescricional com base no art. 2º, I, da Lei 9.873/1999.
5.11.	Em 9/3/2021, a decisão vergastada confirmou o dano (peça 88) , ensejando interrupção do prazo prescricional fundada no art. 2º, III, da Lei 9.873/1999.
5.12.	Conforme se depreende das datas grifadas, o feito não ficou mais de cinco anos sem decisão entre uma interrupção de prazo e a seguinte, de modo que não houve a prescrição pelos critérios da Lei 9.873/1999. 
Conclusão sobre a prescrição
5.13	Por todo o exposto, o débito e a multa decorrente dele prescreveram pelos critérios estabelecidos pelo Acórdão 1441/2016-TCU-Plenário, mas não houve a prescrição pelos critérios previstos na Lei 9.873/1999, o qual é adotado por esta secretaria. 
6.	Da suposta falta de responsabilidade pela má aplicação dos recursos do contrato de repasse
6.1.	O recorrente defende a ilegitimidade para responder pela aplicação dos recursos do Contrato de Repasse 0124453-89/2001/MDA/Caixa (Siafi 437104) , bem assim invoca os princípios da proporcionalidade e razoabilidade ao seu caso em particular, com base nas seguintes alegações:
6.2.	o contrato de repasse remonta a 2001, sendo que por duas vezes o processo de Tomada de Contas Especial fora arquivado, e posteriormente desarquivado, inserindo-se, apenas nos últimos instantes, no rol de responsáveis, desaguando em seu julgamento de irregularidade das contas;
6.3.	foi eleito em 2013 e, posteriormente, reeleito, permanecendo no cargo a frente do poder Executivo Municipal até 2020, que é 'muito distante do ano de 2001, quando firmado o Contrato de Repasse entre o Município e a CEF';
6.4.	os recursos foram repassados em 17 de junho de 2002 e a última medição realizada ocorreu em 13 de setembro de 2004, razão pela qual não havia como prestar contas em 2016, não sendo 'razoável, proporcional, nem justo, o julgamento de irregularidade das contas do Sr. Rômulo Aécio Sousa, que sequer possuía documentos relativos à prestação de contas em comento';
6.5.	o gestor que sucedeu o Sr. Domingos Rodrigues de Oliveira foi o Sr. José Charles Fortes Castro, não o Recorrente, tendo o Sr. José Charles adotado 'as medidas legais para responsabilização do Sr. Domingos Rodrigues de Oliveira, não havendo o que fazer o Recorrente, para não incorrer em litispendência';
6.6.	o que consta nos autos 'é uma perpetuação da responsabilidade do ex-gestor Domingos de Oliveira, que fora transferida para José Charles e, no apagar das luzes, também atingiu [...] ora Recorrente';
6.7.	a condenação 'é temerária, posto que admite a responsabilidade objetiva de gestor eleito após mais de 10 (dez) anos da assinatura do Contrato de Repasse, em que sequer existiam documentos na sede da Prefeitura que indicassem a existência de tal situação';
6.8.	nunca foi o responsável por gerir tais recursos do contrato de repasse;
6.9.	o sucessor de Domingos, Sr. Charles, não conseguiu os documentos para prestar contas do contrato e não sendo diferente em relação ao seu caso, pois assumiu em 2013;
6.10.	a aplicação da proporcionalidade ao presente caso é medida de Justiça, posta à disposição deste E. Tribunal para a correção de julgamento desproporcional em face do Recorrente;
6.11.	os danos desproporcionais serão causados diretamente à pessoa física de gestor público que assumiu a Administração mais de dez anos após o fatídico Contrato de Repasse, e mais de oito anos após a sua última medição;
6.12.	Pede, por fim, a aplicação ao dos princípios da proporcionalidade e razoabilidade, para que o acórdão de irregularidade das contas do Recorrente seja reformado, de forma a julgar regulares suas contas, mesmo que com ressalvas.
Análise:
6.13.	De início, convém trazer à baila excerto do voto condutor do acórdão recorrido (peça 89) : 
6. 		Por esse prisma, a unidade técnica propôs a irregularidade das contas dos responsáveis pelo dano ao erário (Domingos Rodrigues de Oliveira e José Charles Fortes Castro) para condená-los ao pagamento do correspondente débito, além de lhes aplicar a multa legal, sem prejuízo da irregularidade das contas de Rômulo Aécio Sousa para lhe aplicar a multa prevista no art. 58, II, da Lei n.º 8.443, de 1992, diante da grave ofensa à norma legal orçamentário-financeira; tendo o MPTCU divergido apenas sobre o valor do débito imputável.
7. 		O TCU pode incorporar o parecer da unidade técnica, com o ajuste sugerido pelo MPTCU, a estas razões de decidir.
8. 		Bem se vê que, em sintonia, entre outros, com os Acórdãos 1.194/2009 e 3.991/2015, da 1ª Câmara, os Acórdãos 27/2004, 6.235/2013 e 3.223/2017, da 2ª Câmara, e os Acórdãos 11/1997 e 997/2015, do Plenário, a jurisprudência do TCU estaria firmada no sentido da pessoal responsabilidade do gestor pela comprovação da boa e regular aplicação dos recursos federais recebidos mediante convênio ou instrumentos congêneres, submetendo todo aquele que administra os recursos públicos ao dever de demonstrar o correto emprego dos valores federais, nos termos do art. 70, parágrafo único, da Constituição de 1988 e do art. 93 do Decreto-Lei nº 200, de 1967.
9. 		Por conseguinte, diante, especialmente, da não comprovação do referido nexo causal entre os valores federais repassados e os dispêndios supostamente incorridos no ajuste, a ausência de elementos suficientes para demonstrar a boa e regular aplicação dos recursos federais transferidos resultou na confirmação da presunção legal de dano ao erário e, assim, restaria adequada a proposta da unidade técnica para condenar os aludidos responsáveis em débito e em multa.
 (...) 
14. 	O TCU deve julgar irregulares, portanto, as contas de Domingos Rodrigues de Oliveira e José Charles Fortes Castro para condená-los solidariamente ao pagamento do correspondente débito, com a subjacente aplicação da multa fixada pelo art. 57 da Lei n.º 8.443, de 1992, sem prejuízo de julgar irregulares as contas de Rômulo Aécio Sousa para lhe aplicar a multa fixada pelo art. 58, II, da Lei n.º 8.443, de 1992, diante da grave ofensa à norma legal orçamentário-financeira. (destacamos) 
6.14.	No caso do Sr. Rômulo Aécio Sousa, ora recorrente, foi ouvido em audiência para apresentar razões de justificativas acerca do seguinte, conforme a instrução da Secex-TCE constante da peça 65:
6.2 	realizar a audiência do Sr. Rômulo Aécio Sousa, Prefeito de Campo Largo/PI (CPF XXX.549.283-XX, gestão: 2013-2016 e 2017-2020) , com fundamento nos arts. 10, § 1º, e 12, incisos I e III, da Lei 8.443/1992, c/c o art. 202, incisos I e III, do RI/TCU, para que, no prazo de quinze dias, apresente suas razões de justificativa para a irregularidade abaixo descrita:
Irregularidade 3: Não cumprimento do prazo originalmente estipulado para prestação de contas do Contrato de Repasse 0124453-89/2001/MDA/Caixa, cujo prazo encerrou-se em 10/11/2016.  
Evidências da irregularidade: Relatório do Tomador de Contas Especial (Aditivo Retificador) (Peça 1, p. 228) ; Resposta de diligência remetida à Caixa (peça 55) .  
Dispositivos violados: art. 37, caput, c/c o art. 70, parágrafo único, da Constituição da República Federativa do Brasil; art. 93, do Decreto-lei 200/1967; art. 66, do Decreto 93.872/1986; Cláusula Terceira, item 3.2, alínea 'f', e Cláusula Décima Primeira, item 11, do Contrato de Repasse 0124453-89/2001/MDA/Caixa.  
Conduta do Sr. Rômulo Aécio Sousa: Descumprir o prazo originalmente estipulado para prestação de contas dos recursos federais recebidos à conta do Contrato de Repasse 0124453-89/2001/MDA/Caixa, cujo prazo encerrou-se em 10/11/2016.      
Nexo de causalidade: o descumprimento do prazo para prestação de contas impediu o estabelecimento do nexo causal entre as possíveis despesas efetuadas com os recursos recebidos, no âmbito da avença firmada. 
Culpabilidade: não há excludentes de ilicitude, de culpabilidade e de punibilidade; é razoável supor que o responsável tinha plena consciência da ilicitude de sua conduta; era exigível conduta diversa da praticada, qual seja, prestar contas dos recursos recebidos à conta da avença celebrada.
6.15.	O Sr. Rômulo Aécio Sousa, que exerceu o cargo de prefeito a partir de 2013 no Município de Campo Largo do Piauí-PI, só foi arrolado como responsável nestes autos, por iniciativa da Secex-TCE, conforme excerto da instrução reproduzida, em decorrência de a CEF ter prorrogado a prestação de contas até 10/11/2016, portanto, já durante sua gestão frente ao referido município, mas, no âmbito da CEF e do controle interno do poder Executivo (CGU) , os responsáveis que constam desde a instauração da TCE em 2009 são somente os ex-prefeitos Domingos Rodrigues de Oliveira e José Charles Fortes Castro, que, de fato, estiveram à frente do município enquanto estava vigente o ajuste antes da instauração da TCE.
6.16.	A CEF informou no oficio constante da peça 55 que 'as prorrogações de vigência então processadas o foram em razão de entendimento, à época, de que era necessária manter a vigência ativa enquanto durasse o deslinde do processo de Tomada de Contas Especial - TCE, entendimento modificado após posicionamento do TCU acerca da não necessidade de tal manutenção'.
6.17.	Nota-se que a prorrogação para a apresentação da prestação de contas até 10/11/2016 se deu com base em entendimento equivocado, pois uma vez instaurada a TCE, que no presente caso ocorreu em 2009 e muito antes do Sr. Rômulo Aécio Sousa tomar posse como prefeito em 2013, não há que se falar mais vigência do contrato, pois a TCE, conforme define o próprio TCU (disponível em https://portal.tcu.gov.br/fiscalizacao-e-controle/prestacao-de-contas/tomada-de-contas-especial/, acesso em: 1/7/2021) , é: 
[...] um processo administrativo devidamente formalizado, com rito próprio, para apurar responsabilidade por ocorrência de dano à administração pública federal, com apuração de fatos, quantificação do dano, identificação dos responsáveis e obter o respectivo ressarcimento. (art. 2º, caput, da IN/TCU 71/2012) .
A TCE constitui medida de exceção, portanto a Administração deve esgotar todas as medidas administrativas para elidir a irregularidade ensejadora da TCE ou obter o ressarcimento do dano, antes de formalizar a instauração do processo.  
A apreciação do processo de TCE, no âmbito da União, constitui competência constitucional desta Corte de Contas prevista no art. 70, parágrafo único, c/c art. 71, ambos da Constituição Federal.
6.18.	Ora, no início de 2009 quando da instauração da TCE, a CEF já havia esgotado todas as medidas que estavam ao seu alcance para sanar as pendências do referido contrato de repasse, cujos recursos financeiros foram repassados mediante a Ordem Bancária 2002OB000774, de 17/6/2002. Após entender que não havia mais meios a sua disposição fez a instauração da TCE, apontando como responsáveis os Srs. Domingos Rodrigues de Oliveira e José Charles Fortes Castro e demais requisitos exigidos para a constituição do processo, e a encaminhou para as instâncias cabíveis, de modo a responsabilizar os referidos senhores pelas falhas identificadas. O processo não teve o andamento célere por causa das intervenções da CGU e das deliberações adotadas pelo próprio TCU que, no primeiro momento, entendeu que poderia ser arquivada, sem cancelamento do débito dos responsáveis, em decorrência dos valores envolvidos naquela ocasião. 
6.19.	Portanto, se não tivesse ocorrido tais eventos ou tivesse sido mais célere o andamento processual, seja na fase interna (CGU) , seja na externa (TCU) , a TCE provavelmente teria sido apreciada antes mesmo de o Sr. Rômulo Aécio Sousa ter assumido a chefia do poder Executivo da mencionada municipalidade em 2013, razão pela qual não pode ser responsabilizado, pois não geriu recursos do ajuste e somente foi alcançado a tal condição, no juízo exclusivo do TCU, em decorrência de a CEF ter prorrogado o prazo fatal para apresentação da prestação de contas final após já ter sido instaurada a TCE.
6.20.	Não há nexo causal, no caso do ora recorrente, entre sua ação/omissão e os danos decorrentes da má aplicação dos recursos provenientes do referido contrato de repasse, o que afasta sua responsabilidade. Não se pode perder de vista que a qualificação jurídica do agente e o período de exercício das funções são elementos essenciais para a delimitação dos limites subjetivos da matéria controvertida e que o dever de agir decorre do conjunto de obrigações que a lei ou os normativos internos impõem ao ocupante de determinado cargo ou função. O erro sobre esses elementos essenciais tem como consequência a identificação imprecisa do dever legal descumprido, prejudicando a demonstração do nexo de causalidade entre a conduta do agente e a ocorrência descrita na citação/audiência.
6.21. 	No caso do ora recorrente, pode-se admitir, ainda, o prejuízo ao direito de defesa devido ao tempo decorrido desde a ocorrência dos fatos, que remontam há quase duas décadas, sendo que a Constituição Federal, no inciso LXXVII do art. 5º, assegura a duração razoável do processo. Ainda sobre a questão, convém transcrever excerto do voto condutor do Acórdão 3261/2014-TCU-Plenário:
23.		De fato, a jurisprudência do TCU tem caminhado no sentido de considerar as contas iliquidáveis quando a notificação do Responsável é tardia, ante o evidente prejuízo ao exercício da ampla defesa causado pela mora da Administração Pública. Assim consta do Acórdão 3983/2010-TCU-Plenário, dos Acórdãos 2.303/2009, 1.915/2009 e 7.693/2010 da 1ª Câmara e dos Acórdãos 1.178/2008, 1.183/2008 e 368/2009 da 2ª Câmara.
24.		Segundo a Instrução Normativa-TCU 56/2007, vigente à época da constituição deste processo, e a Instrução Normativa-TCU 71/2012, atualmente em vigor, consideram-se tempestivas as ações de controle externo intentadas em prazo não superior a dez anos desde o fato gerador, como se lê abaixo:
	Instrução Normativa-TCU 56/2007
'§4° Salvo determinação em contrário do Tribunal, fica dispensada a instauração de tomada de contas especial após transcorridos dez anos desde o fato gerador, sem prejuízo de apuração da responsabilidade daqueles que tiverem dado causa ao atraso, nos termos do art. 1º, § 1º.
§5º O prazo previsto no parágrafo anterior conta-se na forma do § 2º do art. 1º desta Instrução Normativa e interrompe-se com a notificação do responsável pela autoridade administrativa federal competente.'
	Instrução Normativa-TCU 71/2012
'Art. 6º Salvo determinação em contrário do Tribunal de Contas da União, fica dispensada a instauração da tomada de contas especial, nas seguintes hipóteses:
I - valor do débito atualizado monetariamente for inferior a R$ 75.000,00; [atualmente R$ 100.000,00 - NR IN 76/2016]
II - houver transcorrido prazo superior a dez anos entre a data provável de ocorrência do dano e a primeira notificação dos responsáveis pela autoridade administrativa competente;'.
6.22.	Assim, é possível acolher as alegações apresentadas pelo Sr. Rômulo Aécio Sousa para afastar sua responsabilidade nos presentes autos.
CONCLUSÃO
7.	Diante do exposto, conclui-se que:
	a) houve prescrição do débito e da multa pelos critérios do Acórdão 1441/2016-TCU-Plenário, mas não pelos da Lei 9.873/1999; e
	b) o recorrente foi capaz de demonstrar que não pode ser arrolado como responsável nestes autos pela má gestão dos recursos proveniente do Contrato de Repasse 0124453-89/2001/MDA/Caixa (Siafi 437104) .
7.1.	Portanto, opina-se no sentido de dar provimento ao presente recurso.
PROPOSTA DE ENCAMINHAMENTO
8.	Ante o exposto, com fundamento nos arts. 32, inciso I, e 33 da Lei 8.443/92 e art. 285 do RITCU, submetem-se os autos à apreciação superior, com a seguinte proposta de encaminhamento:
a) conhecer do recurso interposto por Rômulo Aécio Sousa e, no mérito, dar-lhe provimento, de modo a tornar sem efeito o subitem 9.3 do Acórdão 3692/2021-TCU-Segunda Câmara; e
b) informar ao recorrente e demais interessados do acórdão a ser proferido, destacando que o relatório e o voto que o fundamentam podem ser acessados por meio do endereço eletrônico www.tcu.gov.br/acordaos." (grifos no original) .
2.	Ao examinar a matéria, o Ministério Público junto ao TCU, por intermédio de Parecer do Procurador Rodrigo Medeiros de Lima (peça 127) , a seguir transcrito, manifesta concordância parcial com o encaminhamento sugerido pela Serur, apresentando ressalvas quanto à forma como a unidade técnica promoveu o exame da prescrição.
"Trata-se de recurso de reconsideração interposto pelo Sr. Rômulo Aécio Sousa, ex-prefeito do município de Campo Largo do Piauí/PI, nas gestões 2013-2016 e 2017-2020 (peça 108 e anexos à peça 109) , contra o Acórdão 3692/2021-TCU-Segunda Câmara (relator Ministro-Substituto André Luís de Carvalho - peça 88) .
2.	Por meio da referida deliberação, o recorrente foi declarado revel, nos termos do art. 12, § 3º, da Lei 8.443/1992, teve suas contas julgadas irregulares e foi multado pelo Tribunal, com base no art. 58, inciso II, da referida lei, no montante de R$ 5.000,00, por não ter apresentado justificativas para as seguintes irregularidade e conduta:
Irregularidade 3: Não cumprimento do prazo originalmente estipulado para prestação de contas do Contrato de Repasse 0124453-89/2001/MDA/Caixa, cujo prazo encerrou-se em 10/11/2016. 
 (...) 
Conduta do Sr. Rômulo Aécio Sousa: Descumprir o prazo originalmente estipulado para prestação de contas dos recursos federais recebidos à conta do Contrato de Repasse 0124453-89/2001/MDA/Caixa, cujo prazo encerrou-se em 10/11/2016.
 (peça 65, p. 10 - grifos do original) 
3.	Por meio da instrução à peça 125 (com parecer concordante do secretário-substituto da unidade técnica à peça 126) , a Serur avaliou o recurso de reconsideração apresentado pelo Sr. Rômulo Aécio Sousa sob duas vertentes:
a)	análise da possível 'prescrição do débito e da multa' (letra 'a' do parágrafo 4 da instrução à peça 125, p. 4) ;
b)	avaliação da possível inclusão ilegítima do Sr. Rômulo Aécio Sousa como responsável pela má aplicação dos recursos provenientes do Contrato de Repasse 0124453-89/2001/MDA [Ministério do Desenvolvimento Agrário]/Caixa [Caixa Econômica Federal], cujo objetivo era a transferência de recursos financeiros da União para execução, dentro do Programa Nacional da Agricultura Familiar (Pronaf) , de ações voltadas para a implantação de infraestrutura e serviços de apoio a¿ agricultura familiar (letra 'b' do parágrafo 4 da instrução à peça 125, p. 4) .
4.	No que se refere à prescrição, a Serur promoveu a contagem do prazo prescricional sob a ótica de dois marcos: prazo decenal oriundo do Código Civil e do entendimento externado pelo Tribunal por meio do Acórdão 1441/2016-TCU-Plenário (relator: Ministro Benjamin Zymler; redator: Ministro Walton Alencar Rodrigues) e prazo quinquenal, com base na Lei 9.873/1999.
5.	Considerando o raciocínio adiante apresentado, pede-se vênias para transcrever, na íntegra, as conclusões da Serur quanto à contagem do prazo prescricional tendo como base a tese decenal:
5.5.	Nesse sentido [referência às conclusões do Acórdão 1441/2016-TCU-Plenário], o prazo prescricional começou a correr em 13/1/2009, data de instauração da TCE em desfavor do ex-prefeito Domingos Rodrigues de Oliveira e José Charles Fortes Castro, conforme relatório de tomada de contas especial (págs. 180 a 184 da peça 1) . Entende-se ser equivocada a data mencionada no voto condutor da deliberação recorrida (peça 89) , ou seja, a data fatal para a prestação de contas final do aludido ajuste, em 10/11/2016 (peça 44) , pois tal data somente surgiu em decorrência do caminho percorrido por estes autos, conforme histórico que consta da instrução de peça 65. Ademais, as prorrogações da vigência do contrato se deram pelo seguinte juízo da Caixa Econômica Federal (peça 55) :
1.3 As prorrogações de vigência então processadas o foram em razão de entendimento, à época, de que era necessária manter a vigência ativa enquanto durasse o deslinde do processo de Tomada de Contas Especial - TCE, entendimento modificado após posicionamento do TCU acerca da não necessidade de tal manutenção.   
5.6.	Considerando que a audiência do Sr. Rômulo Aécio Sousa foi determinada em 8 de novembro de 2019 (peças 65-67) , em prazo superior a dez anos, houve a prescrição pelos critérios do Acórdão 1441/2016-TCU-Plenário.
 (peça 125, p. 5 - grifos nossos e do original) 
6.	Ao empregar o referencial fundamentado na Lei 9.873/1999, a Serur chegou a conclusão distinta daquela indicada ao final da transcrição do parágrafo precedente, ante seu entendimento de que ' (...) não ocorreu a prescrição do débito, nem do poder sancionatório, com base nos critérios da Lei 9.873/1999, uma vez que todas as interrupções do prazo prescricional se deram em prazo inferior a cinco anos (art. 1º) .' (parágrafo 5.7 da instrução à peça 125, p. 5 - grifo nosso) .
7.	Ao empregar, de modo repetitivo, as hipóteses dos incisos do art. 2º da Lei 9.873/1999 (vide parágrafos 5.8 a 5.12[footnoteRef:2] da instrução à peça 125, p. 5-7) , a Serur destacou que ' (...) o feito não ficou mais de cinco anos sem decisão entre uma interrupção de prazo e a seguinte, de modo que não houve a prescrição pelos critérios da Lei 9.873/1999.' (segunda ocorrência do parágrafo 5.12 da instrução à peça 125, p. 7 - grifo nosso) . [2:  Primeira ocorrência desse parágrafo, repetido à p. 7 da instrução à peça 125.] 
8.	No que se refere à possível ilegitimidade do recorrente para responder pela aplicação dos recursos do Contrato de Repasse 0124453-89/2001/MDA/Caixa, a Serur concluiu que assistiria razão ao Sr. Rômulo Aécio Sousa.
9.	A unidade técnica observou que a Caixa prorrogou, de modo equivocado[footnoteRef:3], a vigência do contrato de repasse mesmo após ter sido autuada a presente TCE (fase interna) , em janeiro de 2009 (peça 1, p. 1) , o que estendeu a vigência do ajuste para 11/9/2016 e o prazo final para apresentação da prestação de contas até 10/11/2016 (peça 44, p. 1) . Após evidenciar o erro da Caixa, a Serur ressaltou, na essência, que: [3:  Ofício 502/2019/GEOTR, de 8/8/2019: '1.3 As prorrogações de vige¿ncia enta¿o processadas o foram em raza¿o de entendimento, a¿ e¿poca, de que era necessa¿ria manter a vige¿ncia ativa enquanto durasse o deslinde do processo de Tomada de Contas Especial - TCE, entendimento modificado apo¿s posicionamento do TCU acerca da na¿o necessidade de tal manutenção.' (peça 55 - grifo nosso) .] 
6.18.	(...) no início de 2009 quando da instauração da TCE, a CEF já havia esgotado todas as medidas que estavam ao seu alcance para sanar as pendências do referido contrato de repasse, cujos recursos financeiros foram repassados mediante a Ordem Bancária 2002OB000774, de 17/6/2002. Após entender que não havia mais meios a sua disposição fez a instauração da TCE, apontando como responsáveis os Srs. Domingos Rodrigues de Oliveira e José Charles Fortes Castro e demais requisitos exigidos para a constituição do processo, e a encaminhou para as instâncias cabíveis, de modo a responsabilizar os referidos senhores pelas falhas identificadas. O processo não teve o andamento célere por causa das intervenções da CGU e das deliberações adotadas pelo próprio TCU que, no primeiro momento, entendeu que poderia ser arquivada, sem cancelamento do débito dos responsáveis, em decorrência dos valores envolvidos naquela ocasião. 
6.19.	Portanto, se não tivesse ocorrido tais eventos ou tivesse sido mais célere o andamento processual, seja na fase interna (CGU) , seja na externa (TCU) , a TCE provavelmente teria sido apreciada antes mesmo de o Sr. Rômulo Aécio Sousa ter assumido a chefia do poder Executivo da mencionada municipalidade em 2013, razão pela qual não pode ser responsabilizado, pois não geriu recursos do ajuste e somente foi alcançado a tal condição, no juízo exclusivo do TCU, em decorrência de a CEF ter prorrogado o prazo fatal para apresentação da prestação de contas final após já ter sido instaurada a TCE.
6.20.	Não há nexo causal, no caso do ora recorrente, entre sua ação/omissão e os danos decorrentes da má aplicação dos recursos provenientes do referido contrato de repasse, o que afasta sua responsabilidade. (...) 
 (peça 125, p. 9-10 - grifos nossos) 
10.	Com base nas conclusões anteriormente apresentadas, a Serur sugeriu que o recurso de reconsideração fosse conhecido para, no mérito, ser-lhe dado provimento, de modo a tornar sem efeito o subitem 9.3 do Acórdão 3692/2021-TCU-Segunda Câmara, por meio do qual foram julgadas irregulares as contas do Sr. Rômulo Aécio Sousa e lhe foi imposta a multa prevista no art. 58, inciso II, da Lei 8.443/1992.
***
11.	O Ministério Público concorda parcialmente com o encaminhamento sugerido pela Serur, apresentando ressalvas quanto à forma como a unidade técnica promoveu o exame da prescrição.
12.	Preliminarmente, cabe destacar que o recorrente, apesar de ter tido suas contas julgadas irregulares neste processo, não foi condenado em débito por meio do Acórdão 3692/2021-TCU-Segunda Câmara. De qualquer modo, por se tratar de matéria de ordem pública, deve-se promover o exame da eventual incidência da prescrição da pretensão de ressarcimento ao erário, bem como da prescrição da pretensão punitiva, esta de especial interesse do recorrente, Sr. Rômulo Aécio Sousa, multado pelo Tribunal.
13.	Ao julgar, em 17/4/2020[footnoteRef:4], o Recurso Extraordinário (RE) 636.886[footnoteRef:5], no qual se discutia o alcance da regra estabelecida no art. 37, § 5º, da Constituição Federal[footnoteRef:6], relativamente a pretensões de ressarcimento ao erário fundadas em decisões de Tribunal de Contas, o Supremo Tribunal Federal (STF) fixou, com repercussão geral, a tese de que 'É prescritível a pretensão de ressarcimento ao erário fundada em decisão de Tribunal de Contas', nos termos do voto do Ministro Alexandre de Moraes. [4:  Julgamento virtual finalizado nessa data.]  [5:  Desfecho do julgamento do RE 636.886, consoante descrição apresentada no site do STF: 'O Tribunal, por unanimidade, apreciando o tema 899 da repercussão geral, negou provimento ao recurso extraordinário, mantendo-se a extinção do processo pelo reconhecimento da prescrição.' (grifos nossos) .]  [6:  Constituição Federal:'Art. 37 omissis (...) § 5º A lei estabelecerá os prazos de prescrição para ilícitos praticados por qualquer agente, servidor ou não, que causem prejuízos ao erário, ressalvadas as respectivas ações de ressarcimento.' (grifo nosso) ] 
14.	Registre-se que, contra o julgamento do STF no RE 636.886, foram opostos embargos de declaração pela Advocacia-Geral da União (AGU) , rejeitados pela Suprema Corte em julgamento virtual finalizado em 20/8/2021[footnoteRef:7]. [7:  O STF, por maioria, rejeitou os embargos de declaração, nos termos do voto do Relator (Ministro Alexandre de Moraes) , vencidos os Ministros Roberto Barroso e Edson Fachin. Plenário, Sessão Virtual de 13.8.2021 a 20.8.2021.  Decisão publicada no Diário da Justiça Eletrônico (DJe) 171/2021, de 27/8/2021 (p. 51) .] 
15.	Não obstante o RE 636.886 ter sido julgado tendo como contexto a fase de execução de título executivo oriundo de decisão de Tribunal de Contas, é possível constatar, à vista do teor do voto do Ministro Alexandre de Moraes, ao qual aderiram os demais[footnoteRef:8], que a interpretação conferida pela Corte Suprema à matéria constitucional, quanto à inteligência do art. 37, § 5º, da Constituição Federal, é a da prescritibilidade, como regra, da pretensão de ressarcimento ao erário. [8:  Os Ministros Luís Roberto Barroso e Gilmar Mendes acompanharam o Ministro Alexandre de Moraes com ressalvas. ] 
16.	Segundo constou do item 2 da ementa do acórdão, somente seriam imprescritíveis 'as ações de ressarcimento ao erário fundadas na prática de ato de improbidade administrativa doloso tipificado na Lei de Improbidade Administrativa - Lei 8.429/1992' (grifo nosso) , conforme tese anteriormente definida[footnoteRef:9]. [9:  'São imprescritíveis as ações de ressarcimento ao erário fundadas na prática de ato doloso tipificado na Lei de Improbidade Administrativa.' (Tema 897 de repercussão geral) .] 
17.	A conclusão afasta, em nosso sentir, a possibilidade de a Corte de Contas continuar a empregar, no exame de suas TCEs, a Súmula TCU 282, segundo a qual 'As ações de ressarcimento movidas pelo Estado contra os agentes causadores de danos ao erário são [em quaisquer casos] imprescriti¿veis.', por veicular interpretação que não mais se coaduna com o entendimento do STF.
18.	Ao mesmo tempo, exige que o TCU se debruce a respeito do prazo e regime prescricionais aplicáveis à pretensão ressarcitória exercida em sede de processo de contas, na medida em que sobre isso não disse a decisão do STF, inclusive por refugir à matéria de direito que lhe fora submetida na oportunidade.
19.	Assim, não havendo, na Lei 8.443/1992 ou em qualquer outro diploma legal, disposição específica, incumbe à Corte de Contas apontar, em atenção ao postulado da segurança jurídica e à vista dos parâmetros legislativos existentes, o arcabouço normativo aplicável, de forma a orientar os trabalhos no âmbito do Tribunal e nortear seus jurisdicionados.
20.	Isso já foi feito no que tange especificamente à pretensão sancionatória, no Acórdão 1441/2016-TCU-Plenário (relator Ministro Benjamin Zymler; redator Ministro Walton Alencar Rodrigues) , por ocasião da apreciação de incidente de uniformização de jurisprudência - ante a prevalência, àquele tempo, da tese da imprescritibilidade em qualquer hipótese da pretensão de ressarcimento ao erário. Ali se definiu a aplicação das regras gerais de prescrição, tratadas no Código Civil, aos processos de controle externo, inclusive quanto ao prazo decenal do art. 205 daquele diploma legal, aplicável quando inexistente prazo específico.
21.	Mesmo que reparação e penalidade tenham naturezas distintas, este membro do Ministério Público entende pela aplicação do mesmo regime e prazo decenal à pretensão de ressarcimento, no controle externo, pelas mesmas razões empregadas pelo Tribunal em relação à pretensão sancionatória, em deferência à jurisprudência da Corte de Contas e, também, como forma de assegurar a uniformidade dos critérios de contagem do prazo prescricional.
22.	Não se ignora a existência de alguma divergência quanto à aplicação, no âmbito do Direito Público, das normas gerais de prescrição do Código Civil, pela especial pertinência do diploma às relações jurídicas de Direito Privado. Porém, disposições do Código Civil têm, sim, teor de normas gerais de Direito, aplicáveis também ao Direito Público à falta de norma específica.
23.	Cumpre esclarecer que a aplicação do regramento do Código Civil à prescrição no âmbito do TCU se faz por incidência direta, na condição de regra geral, o que dispensa o suprimento de lacuna legal, por meio de analogia. Nesse sentido, cabe transcrever excerto da manifestação do Ministro Walton Alencar Rodrigues, assente no voto revisor aprovado pelo Plenário do TCU quando da prolação do Acórdão 1.441/2016:
O silêncio da Lei 8.443/1992, acerca da prescrição da multa, não abre lacuna a ser colmatada por analogia, mas hipótese de incidência da regra geral de prescrição, contida na legislação civil codificada.
Haveria, portanto, quando menos, lei formal, dispondo sobre a prescrição do dever-poder sancionador do Tribunal. A expressa disposição legal impede o uso da analogia, porque o instituto somente tem lugar na hipótese de omissão da lei. Essa, aliás, a dicção do art. 4º da Lei de introdução às normas do direito brasileiro, que transcrevo:
'Art. 4º Quando a lei for omissa, o juiz decidirá o caso de acordo com a analogia, os costumes e os princípios gerais de direito.' (grifos meus) 
No caso em exame, não há lacuna a ser preenchida por analogia com o direito público ou civil, mas regra de incidência direta, assentada no art. 205 do Código Civil.
Por essas razões, afasto-me das conclusões trazidas pelo e. relator, no sentido de que o Tribunal haveria de subordinar seu poder-dever de impor sanções à prescrição quinquenal, por ser esse o prazo preponderante 'no microssistema do Direito Público'. 
Manifesto-me, pois, pela incidência da regra geral de prescrição assentada no Código Civil, aplicável a todos os casos em que a lei sobre ela não dispuser explicitamente.
 (grifos nossos e do original) 
24.	A mesma linha de raciocínio ora defendida foi desenvolvida no parecer proferido pelo então Procurador-Geral do MP/TCU, Dr. Paulo Soares Bugarin, no âmbito do TC Processo 030.926/2015-7, conforme demonstra o trecho seguinte:
12. 	Sobre o uso do Código Civil para extrair a norma jurídica aplicável à prescrição da pretensão punitiva afeta às relações de Direito Público, entendo que, sem embargo de reconhecer os contornos próprios de cada disciplina, não se pode delimitar de forma estanque as esferas entre Direito Civil e Direito Administrativo, Direito Público e Direito Privado. Nesse sentindo, para alguns doutrinadores, a crescente constitucionalização do Direito Civil (expoente do Direito Privado) e do Direito Administrativo (expoente do Direito Público) contribui para a dificuldade, em qualificadas dimensões, na contraposição pura e simples entre Direito Público e Privado. 
13. 	Com efeito, nem tudo que está dentro do Código Civil é propriamente, ou exclusivamente, matéria de Direito Civil. Não se pode olvidar que o CC/2002 também dispõe de matérias consideradas de cunho administrativo, tais como: conceituação de pessoa jurídica de direito público (arts. 40 e 41) ; responsabilidade civil de pessoa jurídica de direito público (art. 43) ; fundações (art. 62 e seguintes) ; bens públicos (art. 98 e seguintes) ; desapropriação (art. 1.275, inciso V, considerada como causa de perda da propriedade imóvel) ; as restrições ao uso anormal da propriedade (art. 1.277 e seguintes) ; a passagem forçada (art. 1.285) ; a imposição de passagem de cabos e tubulações (art. 1.286) ; a regulação das águas e questão dos aquedutos (art. 1288 e seguintes) ; a limitação entre prédios (art. 1.297) e o direito de construir (art. 1299 e seguintes) .
14. 	Da mesma forma, diversos institutos do Direito Civil são corriqueiramente utilizados pelo Tribunal, inclusive em sua atuação sancionadora, a exemplo da solidariedade passiva (arts. 275 a 285 do CC/2002) e da desconstituição da personalidade jurídica de empresas (art. 50 do CC/2002) .
15. 	Desta forma, data vênia, não se mostra despropositado ou inadequado utilizar a disciplina do Código Civil para se estabelecer prazo prescricional aplicável ao TCU.
 (peça 3, p. 3, do TC Processo 030.926/2015-7 - grifos nossos e do original) 
25.	Tendo em vista a adoção do Código Civil como marco legal a nortear a tese ora defendida, cabe verificar qual seria o marco temporal a ser adotado pelo Tribunal como início da contagem do prazo prescricional para o exercício da pretensão de ressarcimento.
26.	O Código Civil, em seu art. 189, estabelece que 'violado o direito, nasce para o titular a pretensão, a qual se extingue, pela prescrição, nos prazos a que aludem os arts. 205 e 206'. Para a atividade de controle externo, o momento de violação do direito pode ser associado à data da ocorrência da irregularidade, ou seja, da prática de algum ilícito que acarrete dano aos cofres públicos. Esse seria, portanto, o marco inicial para o exercício da pretensão condenatória do TCU, pelo qual se dá a 'apuração dos fatos, identificação dos responsáveis e quantificação do dano', ex vi do disposto no art. 8º da Lei 8.443/1992.
27.	Há que se reconhecer, contudo, a suspensão do curso do prazo prescricional sempre que momentaneamente obstado o prosseguimento no exercício da pretensão por razão unicamente imputável ao responsável, a exemplo da submissão extemporânea de elementos adicionais. Uma vez obstada, temporariamente, a pretensão, não deve ter curso a prescrição, por necessária simetria, na medida em que a última constitui, justamente, o prazo legal de exercício da primeira.
28.	O referido entendimento é extraído do item 9.1.5 do Acórdão 1441/2016-TCU-Plenário:
9.1. deixar assente que:
 (...) 
9.1.5. haverá a suspensão da prescrição toda vez que o responsável apresentar elementos adicionais de defesa, ou mesmo quando forem necessárias diligências causadas por conta de algum fato novo trazido pelos jurisdicionados, não suficientemente documentado nas manifestações processuais, sendo que a paralisação da contagem do prazo ocorrerá no período compreendido entre a juntada dos elementos adicionais de defesa ou da peça contendo o fato novo e a análise dos referidos elementos ou da resposta da diligência, nos termos do art. 160, §2º, do Regimento Interno;
 (grifo nosso) 
29.	Raciocínio semelhante se aplica às hipóteses em que o exercício da pretensão de ressarcimento restar intencionalmente obstaculizado em virtude de conduta fraudulenta dos responsáveis, dissimuladora da irregularidade ensejadora do dano ao erário, com fins a lhes assegurar a impunidade e a retenção de eventuais vantagens ilícitas. Nesses casos, admitir o curso da prescrição desde a ocorrência da irregularidade lhes permitiria beneficiarem-se da própria conduta fraudulenta, da própria torpeza, de forma incompatível com a boa-fé objetiva.
30.	Ainda que a lei seja omissa quanto a tal hipótese impeditiva da prescrição, ela decorre da própria lógica da prescrição e do ditame da boa-fé objetiva que, como princípio geral de direito, presta-se à colmatação de lacunas, nos termos do art. 4º da Lei de Introdução às Normas do Direito Brasileiro (LINDB) .
31.	Orientações semelhantes são identificadas na jurisprudência do STJ:
 (...) 5. Outro relevante e grave aspecto a ser destacado é a intenção deliberada do Sr. Hélio Viana Freitas em obstar a realização de sua citação, como atestado pelo meirinho, em 9.7.2009. Ao argumentar a existência de prescrição, quando se escondeu intencionalmente e só compareceu aos autos em virtude da realização de penhora on-line nas suas contas correntes, denota propósito de 'beneficiar-se com a própria torpeza'. Tal conduta não encontra amparo jurídico e não pode ser chancelada pelo Poder Judiciário. Precedentes: AgInt nos EDcl no AREsp 1.013.829/RJ, Rel. Min. Marco Aurélio Bellizze, Terceira Turma, DJe 14.8.2018; REsp 1.740.260/RS, Rel. Min. Ricardo Villas Bôas Cuevas, Terceira Turma, DJe 29.6.2018; AgRg no REsp 1.398.155/RN, Rel. Min. Benedito Gonçalves, Primeira Turma, DJe 28.9.2015; REsp 1.366.694/MG, Rel. Min. Mauro Campbell Marques, Segunda Turma, DJe 17.4.2013.
 (...) 
 (REsp 1770249/RJ, Rel. Ministro HERMAN BENJAMIN, SEGUNDA TURMA, julgado em 8/11/2018, DJe 19/11/2018) (grifos nossos) 
ADMINISTRATIVO. CONTRATO. INADIMPLÊNCIA. ANTECIPAÇÃO DO VENCIMENTO. PRAZO DE PRESCRIÇÃO. MANUTENÇÃO DO TERMO INICIAL.
1. Trata-se de ação monitória referente ao contrato de abertura de crédito para financiamento estudantil em que a origem afastou a prescrição reconhecida pelo juízo de primeiro grau.
2. Esta Corte pacificou seu entendimento no sentido de que, mesmo diante do vencimento antecipado da dívida, subsiste inalterado o termo inicial do prazo de prescrição - no caso, o dia do vencimento da última parcela, 10.2.2008. Precedentes.
3. Note-se, ainda, que a ninguém é admitido valer-se da própria torpeza. Ora, entender em favor da antecipação do prazo em questão beneficiaria o próprio devedor que criou o óbice para o recebimento do crédito.
4. Recurso especial não provido.
 (REsp 1247168/RS, Rel. Ministro MAURO CAMPBELL MARQUES, SEGUNDA TURMA, julgado em 17/5/2011, DJe 30/5/2011) (grifos nossos) 
32.	A circunstância impeditiva da prescrição de que aqui se cogita guarda coerência, ainda, com a teoria da actio nata, em sua feição subjetiva, sob a qual não há se falar em inércia daquele a quem caberia exercer a ação sem que ele detenha condições de saber do próprio ato irregular. Segundo a teoria, é a partir da efetiva ciência da violação da ordem jurídica que exsurge a pretensão e, por corolário, a fluência do prazo para o seu regular exercício, haja vista que, repise-se, não se tem por razoável exigir do titular da pretensão o seu devido exercício antes mesmo de que tenha ciência sobre o fato irregular ou seus efeitos (no caso, o dano ao erário) . Nessa linha é o seguinte julgado do STJ:
PROCESSUAL CIVIL E ADMINISTRATIVO. RECURSO ESPECIAL. APREENSÃO DE VEÍCULO REVERTIDA JUDICIALMENTE. DANOS EMERGENTES. PRESCRIÇÃO. TERMO INICIAL. PRINCÍPIO DA ACTIO NATA. (...) 
1. O curso do prazo prescricional do direito de reclamar inicia-se somente quando o titular do direito subjetivo violado passa a conhecer o fato e a extensão de suas consequências, conforme o princípio da actio nata. (...) .
 (...) 
 (REsp 1257387/RS, Rel. Ministra ELIANA CALMON, SEGUNDA TURMA, julgado em 5/9/2013, DJe 17/9/2013 - grifos nossos) 
33.	Registre-se que a adoção da teoria da actio nata, em sua subjetiva acepção, é medida que, para além de juridicamente razoável - vez que permite à prescrição operar, de fato, como instrumental garantidor da ordem e segurança jurídicas, em vez de favorecer unicamente ao interesse privado do agente dissimulador - desvela-se imprescindível aos casos em que se apuram danos decorrentes de ilícitos de maior complexidade, que, pela própria natureza de que se revestem, não têm percepção prontamente evidenciadas e, portanto, são impassíveis de ciência imediata pelos órgãos de controle da gestão pública.
34.	Não estamos a olvidar que, ao se considerar como termo inicial da prescrição o momento em que o detentor da legítima pretensão obtém (ou poderia obter) a inequívoca ciência do ato irregular, poderá haver situações em que o início do prazo prescricional remanesça suspenso por prazo demasiadamente longo, o que poderia culminar em indesejável prejuízo ao devido processo legal. Para situações tais, caberia ao Tribunal avaliar, como já faz atual e rotineiramente, se o desproporcional lapso desde a prática da irregularidade ensejadora de dano tem o condão de prejudicar o contraditório e a ampla defesa, a exemplo do que preconiza o inciso II do art. 6º da IN TCU 71/2012[footnoteRef:10]. [10:  'Art. 6º Salvo determinação em contrário do Tribunal de Contas da União, fica dispensada a instauração da tomada de contas especial, nas seguintes hipóteses: (...) II - houver transcorrido prazo superior a dez anos entre a data provável de ocorrência do dano e a primeira notificação dos responsáveis pela autoridade administrativa competente;'] 
35.	Ressalvamos, ainda, a hipótese em que, a despeito do decurso do prazo prescricional, verificam-se indicativos de ato doloso de improbidade administrativa tipificado na Lei 8.429/1992 como causa de dano ao erário, o que, em tese, revestiria a pretensão ressarcitória de imprescritibilidade. Ainda que não caiba ao TCU a capitulação formal da conduta sob tal categoria jurídica, não há impedimento a que o Tribunal prossiga no desempenho de sua atividade fiscalizatória, se assim justificarem a materialidade e a relevância do fato, valendo-se de sua expertise na apuração do dano de modo a, inclusive, subsidiar eventual atuação em juízo do Ministério Público comum ou da própria pessoa jurídica de direito público lesada - conforme legitimidade que lhes atribui o art. 17 da Lei 8.429/1992 -, com fins à persecução do ressarcimento ao erário.
36.	Em vista dos parâmetros acima apontados, verifica-se a ocorrência da prescrição da pretensão ressarcitória no caso concreto. 
37.	Apesar de a Serur ter afirmado que ' (...) não havia uma data estipulada para a prestação contas' dos recursos atinentes ao Contrato de Repasse 0124453-89/2001/MDA/Caixa (parágrafo 5.8 da instrução à peça 125, p. 5) , a leitura do termo do ajuste demonstra que havia, sim, um marco temporal para que o município de Campo Largo do Piauí apresentasse a prestação de contas final à Caixa.
38.	De acordo com a Cláusula Décima Primeira do termo do Contrato de Repasse 0124453-89/2001/MDA/Caixa (peça 1, p. 94) , a prestação de contas deveria ser apresentada pelo município à Caixa ' (...) até 60 (sessenta) dias após a data de liberação da última parcela transferida, devendo ser realizada dentro do prazo da vigência contratual.' Como o último desbloqueio de recursos pela Caixa ocorreu em 24/9/2004 (peça 1, p. 174 e 180) , a prestação de contas deveria ter sido apresentada, em princípio, até 24/11/2004. 
39.	Ocorre que o contrato de repasse ainda se encontrava vigente na data grifada no parágrafo precedente, devendo-se adotar, em consequência, a data final de vigência do contrato, qual seja, o dia 30/8/2008, como o marco inicial para a contagem do prazo prescricional[footnoteRef:11] [footnoteRef:12]. Saliente-se que até o término da vigência da avença seria possível que o contratado, o município de Campo Largo do Piauí, empreendesse eventuais correções na execução do objeto do contrato de repasse.  [11:  Peça 1, p. 130. ]  [12:  Essa data de encerramento de vigência do ajuste também foi considerada quando da elaboração do parecer do Ministério Público (peça 6) .] 
40.	Justifica-se a adoção do referido termo inicial acima, pois, de acordo com a redação então vigente da Instrução Normativa 1/1997, da Secretaria do Tesouro Nacional (STN) , aplicável ao Contrato de Repasse 0124453-89/2001/MDA/Caixa, o prazo final de vigência coincidia com o prazo final para apresentação da prestação de contas: '§ 5º A prestação de contas final será apresentada à unidade concedente até a data final da vigência do convênio.' (art. 28 da IN, em sua redação original, modificada, em momento posterior, pela IN STN 2/2002, ou seja, após a assinatura do contrato de repasse, ocorrida em 14/11/2001 - peça 1, p. 98) .
41.	Considerando, portanto, o dia 30/8/2008 como o termo inicial para a contagem do prazo prescricional e levando-se em conta que o ato que ordenou a audiência e a citação dos responsáveis arrolados nesta TCE foi emitido em 8/11/2019 (peça 67) , verifica-se que transcorreram mais de dez anos desde o advento das pretensões sancionatória e ressarcitória do TCU.
***
42.	Caso não venha a ser acolhida a contagem do prazo prescricional com fundamento na tese decenal anteriormente defendida, propomos, subsidiariamente, a aplicação, por analogia, da Lei 9.873/1999, a qual estabelece prazo quinquenal e regime específico de prescrição para o exercício de ação punitiva pela Administração Pública Federal direta e indireta e dá outras providências.
43.	Ainda que o controle externo não se confunda com o exercício sancionatório do poder de polícia - de cuja prescrição a lei trata -, nada impede a adoção da referida norma, com fins à integração normativa - se considerada a existência de lacuna legislativa - por ser a que apresenta, no âmbito específico do regime jurídico de Direito Público, maior aderência às especificidades do controle externo, no que tange à sua face persecutória e ao seu caráter não judicial.
44.	Em favor da aplicação da Lei 9.873/1999, não poderíamos deixar de mencionar as abalizadas contribuições do então Procurador-Geral do Ministério Público de Contas da União, Dr. Lucas Rocha Furtado, no TC Processo 001.753/2002-3[footnoteRef:13], e da atual Procuradora-Geral, Dra Cristina Machado da Costa e Silva, no TC Processo 020.635/2004-9. [13:  Vide, também, manifestação do Dr. Lucas Rocha Furtado no TC Processo 018.404/2007-9 (peça 8 do conjunto de 'documentos anteriores à conversão', distinta da peça 8 do conjunto de 'peças' do processo eletrônico) .] 
45.	Ressalta-se a completude do regime prescricional da Lei 9.873/1999, conforme ressaltado pela Procuradora-Geral do MP/TCU no mencionado parecer, dispondo a norma do marco inicial de contagem do prazo, na 'data da prática do ato [irregular]', e das respectivas causas interruptivas, enumeradas no seu artigo 2º:
Art. 2o Interrompe-se a prescrição da ação punitiva:
I - pela notificação ou citação do indiciado ou acusado, inclusive por meio de edital;
II - por qualquer ato inequívoco, que importe apuração do fato;
III - pela decisão condenatória recorrível.
IV - por qualquer ato inequívoco que importe em manifestação expressa de tentativa de solução conciliatória no âmbito interno da administração pública federal.
46.	À exceção do inciso IV do art. 2º da Lei 9.873/1999, nota-se que as causas interruptivas indicadas nos incisos I a III constituem eventos sucessivos. Após efetuadas as apurações iniciais, com marco interruptivo demarcado por 'qualquer ato inequívoco, que importe apuração do fato' (inciso II) , e estando presentes as condições de procedibilidade, forçosamente deverá ser promovida 'a notificação ou citação do indiciado ou acusado' (inciso I) , visto constituir tal ato de comunicação pressuposto de oportunização do contraditório e, assim, condição de validade de eventual condenação, à luz do devido processo legal. Suceder-lhes-á, igualmente, 'a decisão condenatória recorrível' (inciso III) , se for o caso.
47.	Assim, devem ser entendidas como causas sucessivas e não repetíveis de interrupção do prazo prescricional, à semelhança do que se observa no Direito Penal, onde, de igual modo, o legislador optou pelo estabelecimento de causas interruptivas sucessivas, a exemplo do recebimento da denúncia e da publicação da sentença ou acórdão condenatórios recorríveis (art. 117, incisos I e IV, do Código Penal) .
48.	Na lição de Marcelo Madureira Prates[footnoteRef:14], com a qual este membro do Ministério Público se alinha: [14:  Prescrição Administrativa na Lei nº 9.873, de 23.11.1999: entre Simplicidade Normativa e Complexidade Interpretativa. Boletim de Direito Administrativo, São Paulo, n. 8, p. 898-910, ago. 2005.] 
 (...) no que toca aos atos que interrompem a prescrição administrativa, acreditamos que os atos interruptivos previstos no art. 2º [incisos I a III] da Lei nº 9.873/99 constituem sucessão cronológica de atos não-repetíveis nem substituíveis, o que implica que cada ato aí previsto somente possa ocorrer uma única vez e em momento determinado, já que, praticado o ato posterior, extingue-se a possibilidade de praticar o ato logicamente anterior. Essa visão coaduna-se com aquela e, mais ainda, dela decorre, de que o processo administrativo punitivo há de ser visto como uma sucessão cronológica de quatro fases fundamentais, quais sejam:
 (1) investigativa, destinada à apuração dos fatos suspeitos, é dizer, à coleta de elementos indiciários sobre a materialidade do fato e a autoria;
 (2) contraditória, a qual se inicia com a citação do suposto infrator, visando a lhe garantir contraditório e ampla defesa;
 (3) decisória, referente à decisão inicial recorrível; e
 (4) recursal, em que há a decisão final no plano administrativo.
 (p. 905 - grifos nossos e do original) 
49.	Transpondo-se os eventos previstos nos incisos I a IV do art. 2º da Lei 9.873/1999 para o contexto do processo de contas, pode ser feito o seguinte cotejo:
	CAUSA INTERRUPTIVA PREVISTA NO ART. 2º DA LEI 9.873/1999
	PROVIDÊNCIA E CORRESPONDENTE MOMENTO DE CARACTERIZAÇÃO
	INSTÂNCIA RESPONSÁVEL
 (sem possibilidade de repetição do 'ato inequívoco' que já tenha sido praticado por outra instância) 

	II - por qualquer ato inequívoco, que importe apuração do fato;
	Data do ato administrativo praticado na fase investigativa ou do documento (relatório de fiscalização etc.) que caracterize o 'ato inequívoco', com a 'reunião de elementos mínimos de convicção para a caracterização de um ilícito (materialidade do fato e autoria) '[footnoteRef:15], acompanhado da determinação de providências para averiguar a ocorrência do dano e a identificação dos responsáveis. [15:  PRATES, Marcelo Madureira. Prescrição Administrativa na Lei nº 9.873, de 23.11.1999: entre Simplicidade Normativa e Complexidade Interpretativa. Boletim de Direito Administrativo, São Paulo, n. 8, p. 898-910, ago. 2005. p. 905.] 
	Órgão ou entidade responsável pelo repasse dos recursos[footnoteRef:16] [16:  Jurisprudência do STJ:'PROCESSUAL CIVIL E ADMINISTRATIVO. EXECUÇÃO FISCAL. INFRAÇÃO AMBIENTAL. MULTA. PRESCRIÇÃO ADMINISTRATIVA (DECADÊNCIA) . HIPÓTESE INTERRUPTIVA. CONSTATAÇÃO. (...) 4. (...) a incontroversa fiscalização deflagrada pelo IBAMA em 03/07/2010 constituiu ato interruptivo do prazo prescricional para a ação punitiva estatal (decadência) , a teor do art. 2º, II, da Lei n. 9.873/1999: 'Interrompe-se a prescrição da ação punitiva: (...) II - por qualquer ato inequívoco, que importe apuração do fato.'' (Agravo Interno [AgInt] no REsp 1735081/CE, Relator: Ministro GURGEL DE FARIA, PRIMEIRA TURMA, julgado em 3/12/2019, DJe 10/12/2019 - grifos nossos) ] 
Controle Interno
TCU
Outras instâncias de controle (autoridades policiais[footnoteRef:17], Ministério Público, entre outras)  [17:  Jurisprudência do STJ:'ADMINISTRATIVO. MANDADO DE SEGURANÇA. ATO DO MINISTRO DE ESTADO DO CONTROLE E DA TRANSPARÊNCIA. DECLARAÇÃO DE INIDONEIDADE PARA LICITAR OU CONTRATAR COM A ADMINISTRAÇÃO PÚBLICA. AUSÊNCIA DE QUALQUER ILEGALIDADE NO PROCESSO ADMINISTRATIVO. ORDEM DENEGADA. (...) 4. Preliminar de prescrição da pretensão punitiva afastada, porquanto houve a interrupção da prescrição da ação punitiva da administração com as conclusões do Inquérito Policial nº 095/2012-SR/DPF/PB. Incidência do inciso II, do artigo 2º, da Lei nº 9.873/99. (...) ' (MS 21.591/DF, Relator: Ministro MAURO CAMPBELL MARQUES, PRIMEIRA SEÇÃO, julgado em 14/11/2018, DJe 26/3/2019 - grifos nossos) ] 

	IV - por qualquer ato inequívoco que importe em manifestação expressa de tentativa de solução conciliatória no âmbito interno da administração pública federal.
	Primeira possibilidade: data em que o responsável manifesta sua intenção, na fase interna da TCE, de 'recolher o valor principal integral atualizado monetariamente, sem a incidência de juros moratórios, nos termos do art. 12, § 2º, da Lei 8.443, de 16 de julho de 1992' (caput do art. 13-A da Instrução Normativa TCU 71/2012) ou a data em que o responsável providencia tal recolhimento e, em seguida, apenas comunica tal providência à Administração (sujeito à complementação de valores) .
	Órgão ou entidade responsável pelo repasse dos recursos

		Segunda possibilidade (desde que não implementada a primeira) : data em que o responsável manifesta, na fase externa da TCE, sua intenção de recolher o débito, ou recolhe o montante que entende devido e, em seguida, comunica tal providência ao TCU (sujeito à complementação de valores) .
	TCU

	I - pela notificação ou citação do indiciado ou acusado, inclusive por meio de edital;
	Data da ciência da citação pelos responsáveis ou de publicação do edital no DOU.
	TCU

	III - pela decisão condenatória recorrível.
	Data da prolação do acórdão condenatório (sujeito a recurso) .
	TCU

50.	Quanto à hipótese do inciso I do art. 2º da Lei 9.873/1999, defendemos a sua caracterização, no âmbito do controle externo, apenas quando o responsável toma ciência da citação efetuada pelo TCU (ou quando é publicado o edital de citação no DOU) . Não se deve considerar, para tanto, as eventuais notificações anteriores encaminhadas ao responsável, mesmo que tenha havido sua respectiva ciência, por não constituírem atos essenciais e suficientes de comunicação.
51.	Conforme assentado na jurisprudência do TCU, somente a citação realizada pelo Tribunal cumpre o efetivo papel de abertura do contraditório e da ampla defesa, de modo que somente sua falha ou ausência têm o condão de invalidar eventual juízo condenatório:
A ausência de notificação do responsável na fase interna do processo de tomada de contas especial não implica vício, porquanto a fase interna constitui procedimento inquisitório de coleta de provas, assemelhado ao inquérito policial, e a fase externa, que se inicia com a autuação do processo no TCU, é que garante o direito à ampla defesa e ao contraditório.
 (Acórdão 653/2017-TCU-Segunda Câmara - Relator: Ministro Augusto Nardes) 
Não há obrigatoriedade de oferecimento de contraditório na fase interna de tomada de contas especial, razão por que a ausência de notificação de responsável nessa fase não prejudica o andamento do processo no TCU. O direito à ampla defesa e ao contraditório deve ser garantido na fase externa. 
 (Acórdão 1514/2007-TCU-Segunda Câmara - Relator: Ministro Ubiratan Aguiar) 
52.	Advertimos, por último, que, a despeito da impertinência da única causa suspensiva expressamente prevista na Lei 9.873/1999 (art. 3º, inciso I) com as pretensões ressarcitória e sancionatória do controle externo, a opção pela aplicação do referido marco legislativo não impede que sejam admitidas outras hipóteses suspensivas, ou mesmo impeditivas, pelas razões já expostas anteriormente neste parecer.
53.	Convém ainda registrar que discordamos do auditor instrutor quanto à consideração de mais de uma causa interruptiva de mesma natureza no exame da prescrição sob o regime da Lei 9.873/1999 (peça 125) , já que tal consideração possibilita, no limite, infindáveis extensões do prazo prescricional, o que não se coaduna com o princípio da razoabilidade.
***
54.	Por fim, consignamos que os dois caminhos aqui apresentados bem se prestam aos mesmos desideratos, quais sejam, evitar a perpetuação de situações individuais de incerteza jurídica e, indiretamente, garantir um contraditório minimamente tempestivo, essencial à ampla defesa, em termos substantivos - já que essa acaba, de algum modo, fragilizada diante de longo lapso temporal entre o seu exercício e os fatos de que trata -, sem significar obstáculo leonino à relevantíssima busca pelo ressarcimento do erário, dada a complexidade burocrática que envolve. Estão em linha, ainda, com a tese prevalecente no STF, da prescritibilidade da pretensão de ressarcimento ao erário como regra.
55.	Nesse sentido, servem de desfecho à presente discussão as ponderações do Ministro Benjamin Zymler, apresentadas na parte inicial do voto que fundamentou o Acórdão 1314/2013-TCU-Plenário[footnoteRef:18]: [18:  Não obstante afirmar a razoabilidade de se utilizar a prescrição decenal do Código Civil ou a prescrição quinquenal prevista em diversas normas de direito público, o Ministro Benjamin Zymler optou pela segunda vertente, ao se pronunciar no voto condutor do Acórdão 1314/2013-TCU-Plenário:'23. Sendo assim, fazendo uso de tal crite¿rio de integrac¿a¿o, entendo que o prazo prescricional para que o TCU aplique aos responsa¿veis as sanc¿o¿es previstas em lei deve mesmo ser o de cinco anos, conforme previsto em diversas normas de direito pu¿blico, a exemplo do art. 23, inciso II, da Lei 8.429/1992, do art. 142, inciso I da Lei 8.112/1990, do art. 1º do Decreto 20.910/1932, do art. 174 do Co¿digo Tributa¿rio Nacional, do art. 1º da Lei 9.873/1999 e art. 1º da Lei 6.838/1980 e do art. 46 da Lei 12.529/2011.' (grifos nossos) .] 
13. 	De início, anoto que nenhuma das posições defendidas - prescrição quinquenal por analogia a diversas normas de Direito Público e prescrição decenal com base no Código Civil - refoge aos padrões da razoabilidade. A questão e¿ controversa, mormente pela falta de disposição legal específica a regular o instituto da prescrição nos processos de controle externo. (grifo nosso) 
56.	Conforme mencionado anteriormente, o STF rejeitou os embargos de declaração opostos pela AGU, no RE 636.886. Assim, aspectos relevantes atinentes à matéria - tais quais o prazo prescricional aplicável, assim como o respectivo termo inicial, além dos marcos interruptivos e suspensivos - não foram objeto de exame em sede dos referidos embargos.
57.	É oportuno mencionar que, na sessão plenária de 25/8/2021, a presidente da Corte de Contas da União, Ministra Ana Arraes, comunicou sobre a previsão de ser realizada, em 15/9/2021, sessão extraordinária do Plenário para deliberar sobre a prescrição da pretensão ressarcitória, tendo em vista as decisões proferidas pelo STF no RE 636.886. Em informação divulgada por meio do Info-Segepres nº 2, de 14/9/2021, noticiou-se o adiamento da referida sessão extraordinária para 3/11/2021.
58.	Nesse sentido, este membro do Ministério Público de Contas da União considera prudente que se aguarde a definição plenária sobre o tema. Evita-se, assim, que decisões diversas e/ou contraditórias sobre essa temática venham a ser prolatadas pela Corte de Contas.
***
59.	Tendo em vista a prescrição ser matéria de ordem pública que deve ser analisada de ofício pelo Tribunal, mesmo não tendo sido objeto de considerações na peça recursal (peça 108) , cabe verificar qual deve ser o desfecho a ser conferido à imposição de débito e multa nestes autos, não apenas em relação ao recorrente (apenas multa) , mas a todos os responsáveis arrolados na TCE.
60.	Quanto ao Sr. Rômulo Aécio Sousa, nos termos indicados pela Serur, verifica-se, como decorrência da prescrição da pretensão punitiva, a viabilidade de que seja dado provimento ao recurso por ele apresentado ao Tribunal, de modo que seja excluída a multa que lhe foi imposta por meio do subitem 9.3 do Acórdão 3692/2021-TCU-Segunda Câmara.
61.	Na realidade, o Sr. Rômulo Aécio Sousa nem sequer deveria ter sido ouvido em audiência nestes autos para justificar a irregularidade caracterizada pelo suposto não cumprimento do prazo originalmente estipulado para prestação de contas do Contrato de Repasse 0124453-89/2001/MDA/Caixa, visto que, em 30/8/2008, por ocasião da data final para apresentação da prestação de contas do ajuste, quem ocupava o cargo de prefeito municipal de Campo Largo do Piauí era o Sr. Jose¿ Charles Fortes Castro (gestões 2005-2008 e 2009-2012) .
62.	A partir do provimento do recurso de reconsideração sob exame haverá condições de não apenas tornar insubsistente o subitem 9.3 do Acórdão 3692/2021-TCU-Segunda Câmara, mas, também, de retirar dessa deliberação a menção à revelia do ex-prefeito recorrente, além de excluí-lo deste processo.
63.	No que tange aos Srs. Domingos Rodrigues de Oliveira e José Charles Fortes Castro, o exame anteriormente promovido quanto à prescrição das pretensões de ressarcimento e punitiva demonstra que não há condições jurídicas de serem mantidos o débito e as sanções individuais que lhe foram impostas por meio da deliberação recorrida.
64.	Como não restaram justificadas as irregularidades caracterizadas pela inexecução parcial do objeto do Contrato de Repasse 0124453-89/2001/MDA/Caixa e pela ausência de funcionalidade do objeto do ajuste, sem aproveitamento útil da parcela executada, decorrente da referida inexecução parcial, as contas dos Srs. Domingos Rodrigues de Oliveira e José Charles Fortes Castro devem ser mantidas com o julgamento por sua irregularidade.
65.	Em vista da prescrição das pretensões de ressarcimento e punitiva, o Ministério Público reitera, enfim, a necessidade de que sejam afastados, de ofício, o débito e a multa que foram impostos aos Srs. Domingos Rodrigues de Oliveira e José Charles Fortes Castro por meio dos subitens 9.4 e 9.5 do Acórdão 3692/2021-TCU-Segunda Câmara.
***
66.	Diante do exposto, este membro do Ministério Público de Contas da União reitera sua concordância com o encaminhamento sugerido pela Serur (peças 125-126) , pelo conhecimento do recurso de reconsideração interposto pela Sr. Rômulo Aécio Sousa contra o Acórdão 3692/2021-TCU-Segunda Câmara, para, no mérito, dar-lhe provimento. Em consequência, sugere a adoção imediata das seguintes providências (independentemente da oportuna conclusão de ocorrência, ou não, da prescrição da pretensão de ressarcimento) :
a)	tornar insubsistente o subitem 9.3 do Acórdão 3692/2021-TCU-Segunda Câmara;
b)	excluir o Sr. Rômulo Aécio Sousa desta TCE;
c)	dar ciência da deliberação que vier a apreciar o presente recurso de reconsideração aos responsáveis, à prefeitura municipal de Campo Largo do Piauí, à Caixa Econômica Federal e à Procuradoria da República no Estado do Piauí.
67.	Tendo em vista a oportuna discussão, no âmbito do Tribunal, sobre a prescrição da pretensão de ressarcimento ao erário, este membro do MP/TCU manifesta-se pela adoção das seguintes providências:
i)  o sobrestamento dos reflexos do presente recurso de reconsideração quanto às contas, ao débito e à sanção que foram imputados aos Srs. Domingos Rodrigues de Oliveira e José Charles Fortes Castro por meio do Acórdão 3692/2021-TCU-Segunda Câmara, nos termos do art. 47 da Resolução TCU 259/2014, diante da pendência da definição plenária do Tribunal de Contas da União a respeito da prescrição da pretensão ressarcitória; e
ii)  uma vez fixado, com fundamento no art. 16, inciso V, do Regimento Interno/TCU, entendimento pelo Plenário da Corte de Contas da União sobre a questão de direito relacionada à prescrição da pretensão de ressarcimento ao erário, a retomada da apreciação deste processo.
68.	Caso o relator não acolha a proposta supra, este membro do Parquet sugere a alteração da redação do Acórdão 3692/2021-TCU-Segunda Câmara, de modo que passe a vigorar com o seguinte teor:
9.1. declarar a revelia do Sr. Domingos Rodrigues de Oliveira, nos termos do art. 12, § 3º, da Lei nº 8.443, de 1992;
9.2. rejeitar a correspondente defesa oferecida por José Charles Fortes Castro;
9.3. julgar irregulares as contas dos Srs. Domingos Rodrigues de Oliveira e José Charles Fortes Castro, nos termos dos arts. 16, III, alíneas 'b' e 'c', e 19, caput, da Lei nº 8.443, de 1992, sem imposição de débito e multa, em vista da prescrição das pretensões de ressarcimento e punitiva;
9.4. dar ciência desta deliberação aos responsáveis." (grifos no original) .
	É o Relatório.

8.1. Igor Martins Ferreira de Carvalho (5.085/OAB-PI) e outros, representando Rômulo Aécio Sousa.  
8.2. Kassius Klay Mattos Oliveira (3.838/OAB-PI) e outros, representando José Charles Fortes Castro.  
8.3. Guilherme Lopes Mair (32261/OAB-DF), representando Caixa Econômica Federal.

Procurador Rodrigo Medeiros de Lima.

TOMADA DE CONTAS ESPECIAL. CONTRATO DE REPASSE. IMPUGNAÇÃO DOS DISPÊNDIOS. EXECUÇÃO APENAS PARCIAL DO OBJETO PACTUADO. NÃO CONSECUÇÃO DOS OBJETIVOS FIXADOS. CITAÇÕES. AUDIÊNCIA. AUSÊNCIA DE NEXO CAUSAL ENTRE OS RECURSOS FEDERAIS REPASSADOS E OS SUPOSTOS DISPÊNDIOS. NÃO COMPROVAÇÃO DA BOA E REGULAR APLICAÇÃO DOS RECURSOS FEDERAIS TRANSFERIDOS. REVELIA. REJEIÇÃO DAS ALEGAÇÕES DE DEFESA. CONTAS IRREGULARES. DÉBITO. MULTA. COMUNICAÇÃO. RECURSO DE RECONSIDERAÇÃO. CONHECIMENTO. ALEGAÇÕES SUFICIENTES PARA ENSEJAR A REFORMA DO JULGADO. EXCLUSÃO DO RECORRENTE DA RELAÇÃO PROCESSUAL. PRESCRIÇÃO DA PRETENSÃO PUNITIVA POR PARTE DO TCU. AFASTAMENTO DAS MULTAS APLICADAS. DEMAIS ITENS DA DECISÃO RECORRIDA INALTERADOS. PROVIMENTO. CIÊNCIA.

TOMADA DE CONTAS ESPECIAL (TCE)

Secretaria de Recursos (Serur).

Trata-se de recurso de reconsideração interposto pelo Sr. Rômulo Aécio Sousa, ex-prefeito do município de Campo Largo do Piauí/PI, nas gestões 2013-2016 e 2017-2020 (peça 108 e anexos à peça 109) , contra o Acórdão 3692/2021-TCU-Segunda Câmara (Relator Ministro-Substituto André Luís de Carvalho - peça 88) , que, dentre outras medidas, considerou o recorrente revel, julgou irregulares suas contas e lhe aplicou a multa prevista no art. 58, inciso II, da Lei 8.443/1992. 
2.	Originalmente, os autos cuidam de tomada de contas especial (TCE) instaurada pela Caixa Econômica Federal em desfavor de Domingos Rodrigues de Oliveira e José Charles Fortes Castro, então prefeitos de Campo Largo do Piauí/PI (gestões: 2001/2004 e 2005/2012, respectivamente) , diante da impugnação dos dispêndios inerentes ao Contrato de Repasse 0124453-89/2001/MDA/Caixa (Siafi 437104) destinado à transferência de recursos federais para a execução, dentro do Programa Nacional da Agricultura Familiar (Pronaf) , das ações voltadas em prol da implantação de infraestrutura e serviços de apoio à agricultura familiar a partir da aquisição de máquinas, acessórios e implementos agrícolas, além da introdução de tecnologia em piscicultura, escoamento da produção e capacitação com a assistência técnica de agricultores familiares, sob o valor de R$ 150.000,00, tendo a vigência do ajuste sido estipulada para o período de 14/11/2001 a 30/8/2008 e prorrogada até 11/9/2016.
3.	Inicialmente, ratifico a minha manifestação à peça 115 pelo conhecimento do recurso de reconsideração em exame, em razão de preencher os requisitos de admissibilidade previstos nos artigos 32, inciso I, e 33 da Lei 8.443/1992, c/c o artigo 285 do Regimento Interno do TCU (RI/TCU) .
II
4.	Tendo como base os argumentos apresentados pelo recorrente, constitui objeto da presente etapa recursal examinar se: a) houve prescrição do débito e da multa; e b) é ilegítima a inclusão do Sr. Rômulo Aécio Sousa como responsável pela má aplicação dos recursos provenientes do Contrato de Repasse 0124453-89/2001/MDA/Caixa (Siafi 437104) .
5.	Após analisar os argumentos constantes da peça recursal, consoante itens 5 e 6, incluindo seus subitens, da instrução da Secretaria de Recursos (Serur) de peça 125, reproduzida no relatório precedente, a unidade técnica especializada concluiu, in verbis:
	a) houve prescrição do débito e da multa pelos critérios do Acórdão 1441/2016-TCU-Plenário, mas não pelos da Lei 9.873/1999; e
	b) o recorrente foi capaz de demonstrar que não pode ser arrolado como responsável nestes autos pela má gestão dos recursos proveniente do Contrato de Repasse 0124453-89/2001/MDA/Caixa (Siafi 437104) .
6.	Tendo como fundamento tais conclusões, a Serur propõe conhecer do recurso em análise e, no mérito, dar-lhe provimento, de modo a tornar sem efeito o subitem 9.3 do Acórdão 3692/2021-TCU-Segunda Câmara, por meio do qual foram julgadas irregulares as contas do Sr. Rômulo Aécio Sousa e lhe foi imposta a multa prevista no art. 58, inciso II, da Lei 8.443/1992, informando aos recorrentes e demais interessados a decisão.
7.	Ao manifestar-se nos autos, o Ministério Público junto ao Tribunal apresenta ressalvas quanto à forma como a unidade técnica promoveu o exame da prescrição e, no mérito, sugere os seguintes encaminhamentos:
7.1.	Concorda com o encaminhamento da Serur de conhecer do recurso de reconsideração em exame para, no mérito, dar-lhe provimento e, em consequência, adotar imediatamente as seguintes providências (independentemente da oportuna conclusão, ou não, da prescrição da pretensão de ressarcimento) : i) tornar insubsistente o subitem 9.3 da deliberação atacada; ii) excluir o Sr. Rômulo Aécio Sousa desta TCE; e iii) dar ciência desta deliberação aos responsáveis, à prefeitura municipal de Campo Largo do Piauí, à Caixa Econômica Federal e à Procuradoria da República no Estado do Piauí.
7.2.	Tendo em vista a oportuna discussão, no âmbito do Tribunal, sobre a prescrição da pretensão de ressarcimento ao erário, adote as seguintes providências: i) o sobrestamento dos reflexos do presente recurso de reconsideração quanto às contas, ao débito e à sanção que foram imputados aos Srs. Domingos Rodrigues de Oliveira e José Charles Fortes Castro por meio do Acórdão 3692/2021-TCU-Segunda Câmara, nos termos do art. 47 da Resolução-TCU 259/2014, diante da pendência da definição plenária do Tribunal de Contas da União a respeito da prescrição da pretensão ressarcitória; e ii) uma vez fixado, com fundamento no art. 16, inciso V, do Regimento Interno do TCU, entendimento pelo Plenário da Corte de Contas sobre a questão de direito relacionada à prescrição da pretensão de ressarcimento ao erário, a retomada da apreciação deste processo.
7.3.	No caso do não acolhimento da proposta supra, altere a redação do Acórdão 3692/2021-TCU-Segunda Câmara, de modo que passe a vigorar com o seguinte teor, in verbis:
9.1. declarar a revelia do Sr. Domingos Rodrigues de Oliveira, nos termos do art. 12, § 3º, da Lei nº 8.443, de 1992;
9.2. rejeitar a correspondente defesa oferecida por José Charles Fortes Castro;
9.3. julgar irregulares as contas dos Srs. Domingos Rodrigues de Oliveira e José Charles Fortes Castro, nos termos dos arts. 16, III, alíneas "b" e "c", e 19, caput, da Lei nº 8.443, de 1992, sem imposição de débito e multa, em vista da prescrição das pretensões de ressarcimento e punitiva; 
9.4. dar ciência desta deliberação aos responsáveis.
III
8.	No mérito, acolho as análises e as conclusões da Serur quanto à ocorrência da prescrição da pretensão punitiva por parte do Tribunal, consoante análise dessa prescrição segundo os critérios estabelecidos pelo Acórdão 1441/2016-TCU-Plenário, bem como quanto à falta de responsabilidade do Sr. Rômulo Aécio Sousa pelo descumprimento do prazo originalmente estipulado para prestação de contas dos recursos federais recebidos à conta do Contrato de Repasse 0124453-89/2001/MDA/Caixa (conduta motivadora de sua audiência, do julgamento irregular de suas contas e da aplicação da multa prevista no art. 58, inciso II, da Lei 8.443/1992) , posições às quais anuiu o Ministério Público junto ao TCU, cujos fundamentos incorporo à minhas razões de decidir, no que não colidir com as considerações que faço a seguir sobre pontos que entendo pertinentes.
9.	No tocante aos dois pontos supramencionados, as análises empreendidas pela Secretaria de Recursos e pelo Parquet junto ao Tribunal abordaram com propriedade os elementos acostados aos autos pelo Sr. Rômulo Aécio Sousa e fundamentam adequadamente o encaminhamento de dar provimento ao recurso, tornando sem efeito o julgamento irregular das contas do referido ex-prefeito e a aplicação da multa prevista no art. 58, inciso II, da Lei 8.443/1992.
III.1
10.	Revisitando a instrução de peça 65, verifico que o ora recorrente foi ouvido em audiência para apresentar razões de justificativas pela seguinte irregularidade e conduta, in verbis:
Irregularidade 3: Não cumprimento do prazo originalmente estipulado para prestação de contas do Contrato de Repasse 0124453-89/2001/MDA/Caixa, cujo prazo encerrou-se em 10/11/2016.
...
Conduta do Sr. Rômulo Aécio Sousa: Descumprir o prazo originalmente estipulado para prestação de contas dos recursos federais recebidos à conta do Contrato de Repasse 0124453-89/2001/MDA/Caixa, cujo prazo encerrou-se em 10/11/2016.
11.	De fato, conforme apontou a unidade técnica especializada, o Sr. Rômulo Aécio Sousa, que assumiu a chefia do Poder Executivo do Município de Campo Largo/PI em 2013, não pode ser responsabilizado nesta TCE, pois não geriu recursos do ajuste e somente foi alçado à condição de responsável nestes autos, no juízo exclusivo do TCU, em decorrência de a Caixa ter prorrogado o prazo fatal para apresentação da prestação de contas final após já ter sido instaurada a TCE.
12.	Por seu conteúdo esclarecedor, merece destaque a análise da Serur que fundamenta sua posição de afastar a responsabilidade do ora recorrente nos presentes autos:
6.15.	O Sr. Rômulo Aécio Sousa, que exerceu o cargo de prefeito a partir de 2013 no Município de Campo Largo do Piauí-PI, só foi arrolado como responsável nestes autos, por iniciativa da Secex-TCE, conforme excerto da instrução reproduzida, em decorrência de a CEF ter prorrogado a prestação de contas até 10/11/2016, portanto, já durante sua gestão frente ao referido município, mas, no âmbito da CEF e do controle interno do poder Executivo (CGU) , os responsáveis que constam desde a instauração da TCE em 2009 são somente os ex-prefeitos Domingos Rodrigues de Oliveira e José Charles Fortes Castro, que, de fato, estiveram à frente do município enquanto estava vigente o ajuste antes da instauração da TCE.
6.16.	A CEF informou no oficio constante da peça 55 que "as prorrogações de vigência então processadas o foram em razão de entendimento, à época, de que era necessária manter a vigência ativa enquanto durasse o deslinde do processo de Tomada de Contas Especial - TCE, entendimento modificado após posicionamento do TCU acerca da não necessidade de tal manutenção".
6.17.	Nota-se que a prorrogação para a apresentação da prestação de contas até 10/11/2016 se deu com base em entendimento equivocado, pois uma vez instaurada a TCE, que no presente caso ocorreu em 2009 e muito antes do Sr. Rômulo Aécio Sousa tomar posse como prefeito em 2013, não há que se falar mais vigência do contrato, pois a TCE, conforme define o próprio TCU (disponível em https://portal.tcu.gov.br/fiscalizacao-e-controle/prestacao-de-contas/tomada-de-contas-especial/, acesso em: 1/7/2021) , é: 
[...] um processo administrativo devidamente formalizado, com rito próprio, para apurar responsabilidade por ocorrência de dano à administração pública federal, com apuração de fatos, quantificação do dano, identificação dos responsáveis e obter o respectivo ressarcimento. (art. 2º, caput, da IN/TCU 71/2012) .
A TCE constitui medida de exceção, portanto a Administração deve esgotar todas as medidas administrativas para elidir a irregularidade ensejadora da TCE ou obter o ressarcimento do dano, antes de formalizar a instauração do processo.  
A apreciação do processo de TCE, no âmbito da União, constitui competência constitucional desta Corte de Contas prevista no art. 70, parágrafo único, c/c art. 71, ambos da Constituição Federal.
6.18.	Ora, no início de 2009 quando da instauração da TCE, a CEF já havia esgotado todas as medidas que estavam ao seu alcance para sanar as pendências do referido contrato de repasse, cujos recursos financeiros foram repassados mediante a Ordem Bancária 2002OB000774, de 17/6/2002. Após entender que não havia mais meios a sua disposição fez a instauração da TCE, apontando como responsáveis os Srs. Domingos Rodrigues de Oliveira e José Charles Fortes Castro e demais requisitos exigidos para a constituição do processo, e a encaminhou para as instâncias cabíveis, de modo a responsabilizar os referidos senhores pelas falhas identificadas. O processo não teve o andamento célere por causa das intervenções da CGU e das deliberações adotadas pelo próprio TCU que, no primeiro momento, entendeu que poderia ser arquivada, sem cancelamento do débito dos responsáveis, em decorrência dos valores envolvidos naquela ocasião. 
6.19.	Portanto, se não tivesse ocorrido tais eventos ou tivesse sido mais célere o andamento processual, seja na fase interna (CGU) , seja na externa (TCU) , a TCE provavelmente teria sido apreciada antes mesmo de o Sr. Rômulo Aécio Sousa ter assumido a chefia do poder Executivo da mencionada municipalidade em 2013, razão pela qual não pode ser responsabilizado, pois não geriu recursos do ajuste e somente foi alcançado a tal condição, no juízo exclusivo do TCU, em decorrência de a CEF ter prorrogado o prazo fatal para apresentação da prestação de contas final após já ter sido instaurada a TCE.
13.	Na mesma linha se posicionou o Ministério Público junto ao TCU, pois entendeu que Sr. Rômulo Aécio Sousa sequer deveria ter sido ouvido em audiência nestes autos para justificar a irregularidade caracterizada pelo suposto não cumprimento do prazo originalmente estipulado para prestação de contas do Contrato de Repasse 0124453-89/2001/MDA/Caixa, visto que, em 30/8/2008, por ocasião da data final para apresentação da prestação de contas do ajuste, quem ocupava o cargo de prefeito municipal de Campo Largo do Piauí era o Sr. Jose¿ Charles Fortes Castro (gestões 2005-2008 e 2009-2012) .
III.2
14.	No tocante à prescrição da pretensão punitiva por parte do TCU, segundo os critérios do Acórdão 1441/2016-TCU-Plenário, concordo com o entendimento da Serur de que a data mencionada no voto condutor da deliberação recorrida (após algumas prorrogações, a vigência do ajuste foi para 11/9/2016, ou seja, a data fatal para a prestação de contas final (60 dias após o fim da vigência) foi para 10/11/2016) está equivocada, pois, conforme já visto acima, as prorrogações de vigência então processadas o foram em razão de entendimento, à época, de que era necessário manter a vigência ativa enquanto durasse o deslinde do processo de Tomada de Contas Especial, entendimento modificado após posicionamento do TCU acerca da não necessidade de tal manutenção.
15.	De fato, o prazo prescricional começou a correr em 13/1/2009, data de instauração da TCE em desfavor dos ex-prefeitos Domingos Rodrigues de Oliveira e José Charles Fortes Castro, conforme relatório de tomada de contas especial (págs. 180 a 184 da peça 1) .
16.	Tendo em vista que o início do prazo prescricional foi 13/1/2009 e que a audiência do Sr. Rômulo Aécio Sousa foi determinada em 8/11/2019 (peças 65-67) , houve a prescrição da pretensão punitiva por parte do TCU pelos critérios do Acórdão 1441/2016-TCU-Plenário.
17.	Registro que, no tocante à prescrição, a análise empreendida pelo MPTCU também concluiu que transcorreram mais de dez anos entre o termo inicial para a contagem do prazo prescricional, que segundo o Parquet foi o dia 30/8/2008 (data final de vigência do contrato) , e o ato que ordenou a audiência e a citação dos responsáveis arrolados nesta TCE (emitido em 8/11/2019, peça 67) , ou seja, configurou-se a prescrição com fundamento na tese decenal.
18.	Embora as datas consideradas pela Serur e pelo MPTCU como termo inicial para contagem do prazo prescricional não sejam as mesmas, as duas unidades concluíram pela ocorrência da prescrição da pretensão punitiva por parte do Tribunal com fundamento na tese decenal.
19.	Dessa forma, conheço e, no mérito, dou provimento ao recurso em exame, tornando sem efeito o subitem 9.3 do Acórdão 3692/2021-TCU-Segunda Câmara, pois: i) o Sr. Rômulo Aécio Sousa demonstrou que não pode ser arrolado como responsável nestes autos pela má gestão dos recursos provenientes do Contrato de Repasse 0124453-89/2001/MDA/Caixa (Siafi 437104) ; ii) as prorrogações de vigência do referido ajuste o foram em razão de entendimento, à época, de que era necessária manter a vigência ativa enquanto durasse o deslinde do processo de TCE, entendimento modificado após posicionamento do TCU acerca da não necessidade de tal manutenção, ou seja, o ora recorrente foi alçado à condição de responsável nestes autos, no juízo exclusivo do TCU, em decorrência de a Caixa ter prorrogado o prazo fatal para apresentação da prestação de contas final após já ter sido instaurada a TCE; e iii) houve a prescrição da pretensão punitiva por parte de TCU, segundo os critérios do Acórdão 1441/2016-TCU-Plenário.
III.3
20.	Ainda sobre a questão da prescrição, em que pese os exames realizados pela unidade técnica e pelo Parquet junto ao Tribunal terem examinado os principais aspectos relacionados aos presentes autos, ressalto que o entendimento que tenho adotado e levado aos colegiados desta Corte de Contas está alinhado à tese que esclarece que a recente decisão do STF, no âmbito do RE 636.886, alcança a etapa de cobrança do título extrajudicial constituído pelo Tribunal de Contas da União, e não altera o entendimento jurisprudencial do Tribunal sobre a imprescritibilidade das ações de ressarcimento do dano, fundado no art. 37, § 5º, da Constituição Federal.
21	Em primeiro lugar, resta isento de dúvidas que a jurisprudência consolidada deste Tribunal de Contas da União (TCU) se formou no sentido da imprescritibilidade das ações de ressarcimento ao erário. Nesse sentido, reproduzo o Enunciado de Súmula 282, desta Corte: "As ações de ressarcimento movidas pelo Estado contra os agentes causadores de danos ao erário são imprescritíveis."
22.	De outra parte, e à semelhança dos outros julgadores deste TCU, não desconheço a recente decisão exarada pelo Supremo Tribunal Federal (STF) , prolatada no âmbito do Recurso Extraordinário (RE) 636.886/AL, por meio da qual foi fixado o seguinte enunciado para o Tema 899, de repercussão geral: "É prescritível a pretensão de ressarcimento ao erário fundada em decisão de Tribunal de Contas."
23.	Ocorre que, consoante o destacado pelo Ministro Benjamin Zymler no leading case que primeiro discutiu o alcance do referido julgado da Corte Suprema (voto condutor do Acórdão 5236/2020-TCU-Primeira Câmara) , ainda há diversas dúvidas sobre a matéria, pois resta possível a conclusão de que a decisão não tratou da prescrição do processo de controle externo levado a efeito no âmbito do TCU mas, sim, da prescrição intercorrente ocorrida durante a fase de execução do acórdão condenatório desta Corte.
24.	Naquela oportunidade, o Relator aduziu que a aludida decisão do STF enfrentou RE interposto pela União contra acórdão do Tribunal Regional Federal da 5ª Região (TRF/5) , ementado como se segue, pelo qual o regional negou provimento a embargos de declaração opostos contra acórdão de sua lavra:
EMENTA: TRIBUTÁRIO. PROCESSUAL CIVIL. EXECUÇÃO FISCAL. PROCESSO PARALISADO POR MAIS DE CINCO ANOS. PRESCRIÇÃO INTERCORRENTE. OCORRÊNCIA. 1. Para fins práticos, deve-se observar quando a Fazenda Pública foi intimada a providenciar o andamento do feito. Passados cinco anos sem diligências concretas, ocorre a prescrição intercorrente. Caso haja suspensão na forma do art. 40, da Lei n. 6.830/80, ocorre a extinção se o feito permanecer paralisado por mais de seis anos. 2. Na hipótese dos autos, houve o arquivamento sem baixa do processo em 12.08.1999 e até a data da sentença extintiva do feito em 05.06.2006, a Fazenda Nacional não apresentou nenhuma medida concreta quanto à localização do devedor ou de seus bens. Revela-se, portanto, inequívoca a ocorrência da prescrição intercorrente.
25. 	O Ministro Benjamin Zymler argumentou que, na situação debatida judicialmente, a Fazenda Pública havia deixado a ação paralisada por mais de seis anos, o que ensejou fosse declarada a prescrição intercorrente no caso em tela. Isto é, a questão objeto da controvérsia cingiu-se à prescrição intercorrente ocorrida durante a fase de execução do acórdão condenatório do TCU.
26.	Desse modo, ponderou que, com base nessa possível interpretação, a matéria decidida no mencionado feito não teria nenhuma repercussão de ordem prática e jurídica nos processos desta Corte, isso porque o título executivo, que é própria decisão do Tribunal, consoante o art. 19 da Lei 8.443/92, ainda não se formou.
27.	Feito esse raciocínio, Sua Excelência acresceu que, ainda se possa interpretar que a decisão do STF também se aplique ao iter do processo de controle externo neste TCU, outras questões, de suma importância visando que este Tribunal estabeleça novo tratamento acerca da prescrição do débito, restariam pendentes de esclarecimento, relevando mencionar as relativas à definição da data de ocorrência do fato irregular ou data do seu conhecimento pelo TCU, bem assim as hipóteses de interrupção da prescrição. 
28.	Em conclusão, conduziu o colegiado a que aplicasse, ao caso in concreto, a jurisprudência do TCU até então vigente, fundamentada no art. 37, § 5º, da Constituição Federal, e consubstanciada na citada Súmula 282, no que tange ao ressarcimento do prejuízo.
29.	Anoto que o entendimento acima também foi seguido em outros julgados desta Corte, sendo exemplos os Acórdãos: 1.492/2020, 2.104/2020, 2.182/2020 e 2.336/2020, Rel. Min. Aroldo Cedraz; 2.188/2020, Rel. Min. Raimundo Carreiro; e 2.018/2020, Rel. Min. Ana Arraes, do Plenário; 6.494/2020, Rel. Min. Walton Alencar Rodrigues; 791/2021, 5.236/2020, 6.084/2020, 6.465/2020, 6.466/2020, 7.982/2020, 9.277/2020, Rel. Min. Benjamin Zymler; e 8.550/2020, 9.011/2020, 9.012/2020 e 9.293/2020, Rel. Min. Bruno Dantas, todos da 1ª Câmara; e 6.819/2021, 6.277/2021, 6.271/2021, 6.269/2021, 5.917/2021, 5.028/2021, 5.016/2021, 4.585/2021, 4.583/2021, 4.579/2021, 5.681/2020, 6.350/2020, 8.316/2020, 8.940/2020, 8.945/2020, 8.947/2020, 8.948/2020, 9.208/2020 e 9.216/2020 da minha relatoria; 5.690/2020, 6.350/2020, 6.575/2020, 6.712/2020, 7.325/2020, 8.021/2020, 8.023/2020, 8.443/2020, 8.649/2020, 8.651/2020 e 8.657/2020, Rel. Min. Aroldo Cedraz; 6.171/2020, Rel. Min. Raimundo Carreiro; 6.207/2020 e 8.498/2020, Rel. Min. Ana Arraes; e 6.707/2020 e 6.726/2020, Rel. Min. Subst. Marcos Bemquerer Costa, estes da 2ª Câmara) .
30.	Releva, ainda, considerar que em 14 de agosto de 2020 a Advocacia-Geral da União opôs embargos de declaração ao já citado acórdão proferido no RE 636.886/AL, objetivando exatamente dirimir dívidas quanto ao alcance da aludida decisão, notadamente para que se tenha como correta compreensão a de que "a tese de repercussão geral no acórdão (...) embargado abrange apenas a fase executiva da decisão do TCU."
31.	Oportuno deixar registrado que mesmo após os referidos embargos de declaração já terem sido julgados e rejeitados pelo Supremo Tribunal Federal, muitas dúvidas remanescem sobre o tema, e apenas por decisão desta Corte de Contas a jurisprudência vigente poderá ser alterada, com o esclarecimento de todas as questões atinentes à matéria.
32.	Oportuno, também, registrar que, nos termos do recente Acórdão 459/2022-TCU-Plenário, este Tribunal deliberou por manter a jurisprudência atual quanto à imprescritibilidade do dano ao erário ao tempo em que ordenou à Secretaria-Geral de Controle Externo (Segecex) a formação de grupo técnico de trabalho para que, em processo apartado, apresente projeto de normativo que discipline, de forma completa e detalhada, o tema da prescrição da pretensão ressarcitória e da prescrição da pretensão punitiva no âmbito do controle externo.
33.	Portanto, enquanto tal projeto normativo não sobrevém, julgo adequado manter, como medida de prudência e no legítimo espaço de atuação constitucional deste Tribunal, bem como em homenagem ao princípio do colegiado, a jurisprudência dominante desta Corte quanto à imprescritibilidade do dano ao Erário e quanto à prescrição da pretensão punitiva do Tribunal nos termos do Acórdão 1441/2016-TCU-Plenário.
III.4
34.	Por fim, tendo em vista ser a prescrição matéria de ordem pública que deve ser analisada de ofício pelo Tribunal, mesmo não tendo sido objeto de considerações na peça recursal, e ter sido configurada a prescrição da pretensão punitiva por parte desta Corte de Contas, segundo os critérios do Acórdão 1441/2016-TCU-Plenário, conforme visto no tópico III.2 deste Voto, afasto, de ofício, a multa aplicada aos ex-prefeitos Domingos Rodrigues de Oliveira e José Charles Fortes Castro, tornando insubsistente o subitem 9.5 do Acórdão 3692/2021-TCU-Segunda Câmara.
IV
35.	Diante do exposto, acompanho o encaminhamento proposto pela unidade técnica especializada, no sentido de conhecer do recurso de reconsideração interposto pelo Sr. Rômulo Aécio Sousa para, no mérito, dar-lhe provimento, de modo a tornar sem efeito o subitem 9.3 do Acórdão 3692/2021-TCU-Segunda Câmara, e, conforme considerações deste Voto, afasto, de ofício, a multa aplicada aos ex-prefeitos Domingos Rodrigues de Oliveira e José Charles Fortes Castro, tendo em vista que se configurou a prescrição da pretensão punitiva do Tribunal, nos termos do Acórdão 1441/2016-TCU-Plenário, de modo a tornar sem efeito o subitem 9.5 da decisão recorrida, mantendo-se inalterados os demais subitens da deliberação ora combatida.
	Ante o exposto, VOTO no sentido de que seja adotada a minuta de acórdão que ora submeto à deliberação deste Colegiado.
TCU, Sala das Sessões Ministro Luciano Brandão Alves de Souza, em 17 de maio de 2022.
Ministro JOÃO AUGUSTO RIBEIRO NARDES
Relator